ACORDAO-COMPLETO-2302925

ACÓRDÃO 1189/2019 ATA 17/2019 - PLENÁRIO

VISTOS, relatados e discutidos estes autos de relatório de fiscalização, realizada no âmbito da Fiscalização de Orientação Centralizada (FOC) de Obras Paralisadas no Nordeste, que tem como escopo a verificação da regularidade de obras das áreas de saúde, educação e saneamento no Estado do Maranhão,
ACORDAM os Ministros do Tribunal de Contas da União, reunidos em sessão plenária, ante as razões expostas pelo Relator, em:
9.1. determinar ao Fundo Nacional de Desenvolvimento da Educação (FNDE) , com fulcro no art. 43, inciso I, da Lei 8.443/1992, c/c o art. 250, inciso II, do Regimento Interno do TCU, que, quando da análise das prestações de contas dos termos de compromisso a seguir relacionados, apure os seguintes indícios de irregularidades constatados nesta fiscalização, comunicando ao TCU o resultado das análises, no prazo de 30 (trinta) dias após a sua conclusão:
9.1.1. Termo de Compromisso PAC 10.965/2014, Município de Igarapé do Meio/MA:
9.1.1.1. indícios de atuação como empresa de fachada da Construtora Alto da Fábrica Ltda., CNPJ 16.814335/0001-83, no âmbito do Contrato 16/2014 (item III.2 do Relatório de Fiscalização) ;
9.1.1.2. retirada na conta bancária sem comprovação da despesa, no valor de R$ 100,00, em 20/1/2015 (item III.3 do Relatório de Fiscalização) ;
9.1.1.3. pagamento antecipado à Construtora Alto da Fábrica Ltda., CNPJ 16.814335/0001-83, em face do descompasso entre a execução física e a execução financeira da obra, podendo ter ensejado o pagamento por serviços não executados (item III.5 do Relatório de Fiscalização) ;
9.1.2. Termo de Compromisso PAC 2 5.083/2013, Município de Matinha/MA:
9.1.2.1. indícios de atuação como empresa de fachada da Construtora Itamaraty Ltda., CNPJ 12.125.046/0001-16, no âmbito do Contrato 20/2013 (item III.2 do Relatório de Fiscalização) ;
9.1.2.2. retirada na conta bancária sem comprovação da despesa, no valor de R$ 102.900,00, em 20/11/2013 (item III.3 do Relatório de Fiscalização) ;
9.1.3. Termo de Compromisso PAC 2 5.571/2013, Município de Matinha/MA:
9.1.3.1. obra inacabada com 39% de execução, sem conservação e vigilância (item III.1 do Relatório de Fiscalização) ;
9.1.3.2. indícios de atuação como empresa de fachada da Construtora Itamaraty Ltda., CNPJ 12.125.046/0001-16, no âmbito do Contrato 21/2013 (item III.2 do Relatório de Fiscalização) ;
9.1.3.3. pagamento antecipado à Construtora Itamaraty Ltda., CNPJ 12.125.046/0001-16, em face do descompasso entre a execução física e a execução financeira da obra, podendo ter ensejado o pagamento por serviços não executados (item III.5 do Relatório de Fiscalização) ;
9.1.4. Termo de Compromisso PAR 17.409/2014, Município de Matinha/MA:
9.1.4.1. obra inacabada com 30% de execução, sem conservação e vigilância (item III.1 do Relatório de Fiscalização) ;
9.1.4.2. indícios de atuação como empresa de fachada da Construtora Itamaraty Ltda., CNPJ 12.125.046/0001-16, no âmbito do Contrato 001/2014 (item III.2 do Relatório de Fiscalização) ;
9.1.4.3. pagamento antecipado à Construtora Itamaraty Ltda., CNPJ 12.125.046/0001-16, em face do descompasso entre a execução física e a execução financeira da obra, podendo ter ensejado o pagamento por serviços não executados (item III.5 do Relatório de Fiscalização) ;
9.2. determinar à Fundação Nacional da Saúde (Funasa) , com fulcro no art. 43, inciso I, da Lei 8.443/1992, c/c o art. 250, inciso II, do Regimento Interno do TCU, que, quando da análise das prestações de contas do Termo de Compromisso PAC 733/2011 (Siafi 669819) , firmado pelo Município de Riachão/MA, apure os seguintes indícios de irregularidades constatados nesta fiscalização, comunicando ao TCU o resultado das análises, no prazo de 30 (trinta) dias após a sua conclusão:
9.2.1. obra inacabada do assentamento Sucupira, inexecução, em todas as localidades, dos subitens de serviço 3.21 (calçada externa com 0,40 de largura) , 3.22 (portão de ferro de 2,00 x 1,00 m) , 3.26.4 (cerca c/ 08 fios de arame farpado 16 BWG 4 a 4 com estacas) , 3.26.5 (portão para pedestre em tudo de ferro galvanizado com 01 folha) , 2.19 (análise físico-química e bacteriológica) e 2.20 (relatório final do poço) e inexecução, nos povoados Coco dos Neves e Tabuleirão, do subitem 3.35 (caixa d'água em fibra de vidro, capacidade 15.000 litros inc.) , onde os reservatórios existentes têm capacidade de 10.000 litros (itens III.1 e III.6 do Relatório de Fiscalização) ;
9.2.2. pagamento indevido de tarifa bancária e "taxas de expediente", em desacordo com a cláusula quarta do termo de compromisso e com o art. 4º, parágrafo único, da Lei 11.578/2007 (item III.4 do Relatório de Fiscalização) ;
9.2.3. paralisação das obras e expiração do prazo de vigência do termo de compromisso sem a liberação da última parcela dos recursos pactuados, possivelmente em decorrência de atraso na análise da prestação de contas parcial (item III.7 do Relatório de Fiscalização) ; 
9.2.4. não recolhimento do saldo remanescente da conta vinculada ao ajuste à Conta Única do Tesouro Nacional (item IV.1 do Relatório de Fiscalização) ;
9.3. determinar ao município de Riachão/MA, com fulcro no art. 43, inciso I, da Lei 8.443/1992, c/c o art. 250, inciso II, do Regimento Interno do TCU, que, no prazo de 15 (quinze) dias, dê cumprimento ao disposto na Cláusula Terceira, alínea 'f', do TC PAC 733/2011 (Siafi 669819) , recolhendo o saldo remanescente na conta vinculada ao ajuste à Conta Única do Tesouro Nacional, dando ciência desta providência ao TCU e à Funasa (item IV.1) ;
9.4. com fulcro no art. 250, inciso III, do Regimento Interno do TCU, ante a relevância social das obras em questão, recomendar ao município de: 
9.4.1. Matinha/MA, que adote medidas administrativas, inclusive junto ao FNDE, para regularização e retomada da execução das obras objetos dos Termos de Compromisso PAR 17.409/2014 (Monte Cristo) e PAC 2 5.571/2013 (Preguiça II) ;
9.4.2. Riachão/MA, que adote medidas administrativas, inclusive junto à Funasa para, com recursos próprios e/ou mediante a habilitação em novo repasse de recursos federais, concluir as obras dos sistemas de distribuição de água nas localidades Pecuária, Estreito, Côco dos Neves, Tabuleirão, Sucupira e Alegre, objetos do Termo de Compromisso PAC 733/2011;
9.5. determinar à Secretaria de Fiscalização de Infraestrutura Urbana que monitore as determinações contidas nos itens 9.1, 9.2 e 9.3 deste acórdão;
9.6. nos termos do art. 1º, inciso XVI, do Regimento Interno do TCU, dar ciência dos fatos apurados nesta fiscalização à Procuradoria da República no Estado do Maranhão, para adoção das providências que achar cabíveis, sobretudo quanto aos indícios de contratação de empresas de fachada, retiradas da conta bancária sem comprovação de despesa e pagamento antecipado por serviço não executado (itens III.2, III.3 e III.5 do Relatório de Fiscalização) ;
9.7. enviar cópia deste acórdão ao FNDE, à Funasa e aos municípios de Igarapé do Meio/MA, Matinha/MA e Riachão/MA.

Auditoria, realizada no âmbito da Fiscalização de Orientação Centralizada (FOC) de Obras Paralisadas no Nordeste, que tem como escopo a verificação da regularidade de obras das áreas de saúde, educação e saneamento executadas de forma descentralizada no Estado do Maranhão.

Fundação Nacional da Saúde (Funasa); Fundo Nacional de Desenvolvimento da Educação (FNDE); Município de Igarapé do Meio/MA; Município de Matinha/MA; Município de Riachão/MA.

3. Interessados/Responsáveis: não há.

13.1. Ministros presentes: José Mucio Monteiro (Presidente), Walton Alencar Rodrigues, Augusto Nardes, Raimundo Carreiro e Bruno Dantas (Relator).
13.2. Ministro-Substituto convocado: Augusto Sherman Cavalcanti.
13.3. Ministros-Substitutos presentes: Marcos Bemquerer Costa e André Luís de Carvalho.

ACORDAO-COMPLETO-2421948

Acórdão de Relação 2076/2020 - Plenário

Acórdão de Relação

BRUNO DANTAS

Adoto como relatório, com os ajustes necessários, a instrução da Secretaria de Controle Externo no Estado do Maranhão (peça 148) , que contou com a anuência do corpo diretivo da unidade (peças 149-150) :
"I. APRESENTAÇÃO
1. O presente trabalho foi realizado no âmbito da Fiscalização de Orientação Centralizada (FOC) de Obras Paralisadas no Nordeste, e teve como escopo a verificação da regularidade de obras realizadas no Estado do Maranhão.
2. A referida FOC (TC Processo 032.010/2017-6) , de relatoria do Ministro Bruno Dantas, tem por objetivo auditar a regularidade de transferências voluntárias (TVs) relativas a obras, com base em modelo de análise de risco utilizado pela Secex-PB, no qual se levantou amostra contendo obras com indícios de paralisação, movimentação indevida de recursos financeiros e/ou contratação de empresas de fachada.
3. A ação se insere no objetivo estratégico do PET 2015-2021: 'Intensificar a atuação com base em análise de risco', e na linha de ação: 'Fiscalizar de forma contínua, a partir do tratamento de dados de bases informacionais, a utilização de recursos públicos, com vistas a detectar e corrigir tempestivamente possíveis desvios', ambos do Plano de Controle Externo 2015/2016.
4. A FOC tem abrangência sobre obras realizadas por municípios nos estados nordestinos de Alagoas, Bahia, Ceará, Maranhão, Paraíba, Piauí, Rio Grande do Norte e Sergipe, tendo como participantes as oito unidades regionais do Tribunal de Contas da União sediadas nessas unidades federativas. A coordenação dos trabalhos ficou a cargo da Secex-PB.
5. A programação de auditoria foi padronizada em cinco TVs na Secex coordenadora (projeto piloto) , com indicação de no mínimo três TVs por Secex participante, o que significa pelo menos 26 transferências fiscalizadas no âmbito da FOC. Os números definitivos serão apresentados no relatório de consolidação a ser elaborado, muito provavelmente, até o fim de março/2018, pela unidade coordenadora da ação de controle.
6. O presente processo trata especificamente da fiscalização realizada no estado do Maranhão (Fiscalis 466/2017) , no período de 20/11 a 21/11/2017 (planejamento) ; 27/11/2017 a 01/12/2017 e 30/01/2018 a 02/02/2018 e 03/11/2017 (planejamento) ; 05/02/2018 a 09/02/2018 e 19/02/2018 a 23/02/2018 (execução) e 26/02/2018 a 28/02/2018, 01/03/2018 a 02/03/2018, 05/03/2018 a 09/03/2018 (relatório) e 12/03/2018 a 16/03/2018 (relatório) , cujo escopo abrangeu cinco TVs, distribuídas pelos municípios de Igarapé do Meio, Matinha e Riachão.
II. INTRODUÇÃO
II.1. Deliberação que originou o trabalho
7. Em cumprimento ao Despacho de 30/08/2016 do Min. Bruno Dantas (TC Processo 014.698/2016-1) , realizou-se a auditoria em Prefeituras Municipais do Estado do Maranhão, no período compreendido entre 20/11/2017 e 16/03/2018.
8. A razão que motivou esta auditoria foi a existência de Relatório de Levantamento (TC Processo 002.959/2017-8) da Secretaria de Controle Externo do Tribunal de Contas da União no Estado da Paraíba (Secex-PB) , que detectou riscos de paralisação de obras, de movimentação financeira indevida e de contratação de empresas de fachada na execução de ajustes relativos a transferências voluntárias realizadas a municípios deste estado.
II.2. Visão geral do objeto
9. O presente processo, inserido no âmbito da mencionada FOC, trata especificamente da fiscalização realizada em cinco transferências voluntárias, distribuídas em três municípios proponentes, localizados no estado do Maranhão, conforme descrição abaixo:
Município de Igarapé do Meio/MA
10. Em Igarapé do Meio/MA, a transferência selecionada foi o TC PAC 2 10.965/2014, no valor total de R$ 505.938,81, firmado com o Fundo Nacional de Desenvolvimento da Educação - FNDE - visando à construção de quadra escolar coberta com vestiário, na sede do município, com vigência prorrogada até 30/5/2018 (peça 135) .
11. Consoante os extratos bancários da conta vinculada do ajuste (BB; AG: 613-0; CC: 52.605-3) , situados à peça 123, já foram repassados à municipalidade os valores de R$ 101.187,76, em 6/10/2014, e de R$ 151.663,74, em 24/6/2015, perfazendo o montante de R$ 252.851,50, o que corresponde a aproximadamente 50% dos recursos federais pactuados.
12. Segundo o FNDE (peça 30, p. 3) , há claro descompasso entre a execução física e os valores já descentralizados pela autarquia, questão que será tratada com o detalhamento necessário em achado específico mais à frente.
13. A visita da equipe de auditoria ao local, ocorrida em 5/2/2018, constatou que a obra se encontra paralisada e abandonada (v. relatório fotográfico de peça 129) , sem sinais de que será retomada, pelo menos no curto prazo. Essa constatação corrobora informação prestada pelo FNDE na Informação 6.002/2017 - Cgimp/Digap/FNDE (peça 30, p. 3) , que acusa este status de paralisação da obra pelo menos desde outubro/2016.
14. Para consecução dos serviços, foi realizada pelo município a TP 16/2014, na qual sagrou-se vencedora a empresa CONSTRUTORA ALTO DA FÁBRICA LTDA-ME, CNPJ 16.814.335/0001-83 (peça 82, p. 58) , cuja proposta de preço apresentada foi de R$ 501.505,69 (peça 82, p. 50-57) .
15. O contrato decorrente da licitação, Contrato 16/2014, repousa à peça 82, p. 59-66 e previa vigência de 270 dias (Cláusula V) , sendo que a ordem para início dos serviços foi emitida em 4/11/2014 (peça 82, p. 67) .
16. Os pagamentos à CONSTRUTORA ALTO DA FÁBRICA ao longo do contrato somaram R$ 254.616,88, incluindo as retenções de ISSQN, consubstanciados nos seguintes documentos fiscais: NF 298, emitida em 1/12/2014, no valor de R$ 53.850,00 (peça 83, p. 1-10) ; NF 302, emitida em 23/12/2014, no valor de R$ 45.930,00 (peça 83, p. 19-28) ; NF 349, de 3/7/2015, no valor de R$ 58.350,00 (peça 84, p. 1-10) ; NF 351, de 17/7/2015, no valor de R$ 47.506,00 (peça 84, p. 11-21) ; e NF 354, de 7/8/2015, no valor de R$ 48.980,00 (peça 84, p. 26-35) .
Município de Matinha/MA
17. Em Matinha/MA, foram selecionados três termos de compromisso, todos celebrados com o FNDE para construção de prédios educacionais, na forma a seguir explicitada.
18. O TC PAC 2 5.083/2013, cujo objetivo era a construção de quadra escolar coberta com vestiário no povoado Itans, zona rural do município, tinha dotação prevista de R$ 509.957,99. Firmado em 2013, o ajuste teve vigência prorrogada até 30/1/2018 (peça 30, p. 5; peça 138) , não havendo notícias de que tenha sido mais uma vez prorrogado.
19. Consoante os extratos bancários da conta vinculada do ajuste (BB; AG: 2.771-5; CC: 36.361-8) , situados à peça 138, p. 36-47, já foram repassados à municipalidade os valores de R$ 101.991,60, em 4/10/2013; R$ 101.991,60, em 15/4/2014; R$ 50.995,80, em 2/9/2014; e R$ 71.394,12, em 22/1/2016, perfazendo o montante de R$ 326.373,12.
20. Com relação ao TC PAC 2 5.571/2013, tinha por finalidade a construção de quadra escolar coberta com vestiário no povoado Preguiça II, também na zona rural do município, com valor estimado de R$ 509.965,19. Firmado em 2013, o ajuste teve vigência prorrogada até 31/12/2017 (peça 30, p. 5; peça 139) , não havendo notícias de que tenha sido mais uma vez prorrogado.
21. No âmbito deste segundo ajuste, foram repassados à municipalidade os valores de R$ 101.993,04, em 5/11/2013; de R$ 101.993,04, em 14/7/2014; e de R$ 50.996,52, em 21/8/2014, totalizando R$ 254.982,60 (extratos da conta vinculada - BB; AG: 2.771-5; CC: 36.562-9 - à peça 139, p. 29-40) .
22. Já no que toca ao TC PAR 17.409/2014, o objetivo era construção de 4 espaços educativos nos povoados Monte Cristo (4 salas) , Nova Brasília (2 salas) , Bico de Ferro (2 salas) e Santaninha (4 salas) , sendo que, por limitações de recursos, o escopo da auditoria se limitou à edificação situada no primeiro povoado, por ser a única dentre as quatro com fortes indícios de paralisação.
23. Para o conjunto das obras deste convênio foi previsto o montante de R$ 2.233.446,12, sendo que especificamente para o espaço de Monte Cristo foram destinados R$ 872.711,62. Conforme as informações do FNDE, as demais obras contempladas no termo encontram-se em execução, muito embora a de Bico de Ferro (ID 1003041) não apresente, no momento, o grau de evolução esperado (peça 30, p. 5) .
24. Diferentemente dos dois outros ajustes selecionados em Matinha/MA, o TC PAR 17.409/2014 ainda está vigente, com expiração prevista para o dia 30/4/2018 (Informação 6.002/2017 - Cgimp/Digap/FNDE - peça 30, p. 5) .
25. Segundo os extratos bancários da conta específica (BB; AG: 2.771-5; CC: 36.551-3) do TC PAR 17.409/2014 (peça 140, p. 44-58) , já foram repassados à municipalidade as importâncias de R$ 446.689,22, em 20/2/2014; R$ 261.813,49, em 16/01/2015; R$ 75.806,19, em 29/01/2016; e R$ 34.235,05, em 09/05/2017, perfazendo o montante de R$ 818.543,95, o que representa 36% do valor global previsto para os quatro espaços educativos. No que toca especificamente à obra de Monte Cristo, o FNDE afirma que já foram repassados R$ 436.355,82, exatamente a metade do valor global previsto, da ordem de R$ 872.711,65 (peça 30, peça 5) .
26. Visita da equipe de auditoria aos povoados Itans, Preguiça II e Monte Cristo, ocorrida em 8/2/2018, constatou que todas as três obras se encontram de fato paralisadas e abandonadas (v. relatório fotográfico de peça 130) , sem sinais de que serão retomadas, pelo menos no curto prazo.
27. Para consecução das obras aqui auditadas, o convenente deflagrou três processos licitatórios distintos, nos quais sagrou-se vencedora, em todos eles, a CONSTRUTORA ITAMARATY LTDA-ME, CNPJ 12.125.046/0001-16, na forma do quadro a seguir:
	TC
	Licitação
	Contrato
	Valor contrato (R$) 
	Data contrato
	OS
	Montante pago (R$) 

	PAC 2 5.083/2013 - Itans
	TP 20/2013 (peça 63, p. 5-21) 
	20/2013 (peça 63, p. 22-25) 
	508.336,13
	-
	18/10/2013 (peça 63, p. 37) 
	220.936,93

	PAC 2 5.571/2013 - Preguiça II
	TP 21/2013 (peça 60, p. 3-19) 
	21/2013 (peça 60, p. 21-29) 
	507.390,06
	13/12/2013
	16/12/2013 (peça 60, p. 30) 
	247.652,15

	PAR 17.409/2014 - M. Cristo
	CC 1/2014 (peça 65, p. 77-87; peça 66, p. 1-13) 
	001/2014 (peça 66, p. 14-27) 
	870.366,51
	20/2/2014
	20/2/2014 (peça 67, p. 53) 
	430.429,12

	TOTAL PAGO À CONTRATADA NOS TRÊS CONTRATOS
	899.018,20

28. Os pagamentos realizados à empresa contratada, no contexto dos três contratos, estão consubstanciados nos seguintes documentos fiscais:
- Contrato 20/2013 (Itans) : NF 100, de 13/5/2014, no montante de R$ 100.613,10 (peça 64, p. 34-42) ; NF 117, de 2/9/2014 (peça 64, p. 44-54) , no valor de R$ 49.016,00; NF 203, de 29/1/2016, no importe de R$ 71.307,83 (peça 64, p. 57-66) ;
- Contrato 21/2013 (Preguiça II) : NF 070, de 13/1/2014, no montante de R$ 83.182,28 (peça 62, p. 6-16) ; NF 112, de 4/8/2014 (peça 62, p. 30-47) , no valor de R$ 115.070,63; NF 116, de 2/9/2014, no importe de R$ 49.399,24 (peça 62, p. 50-60) ;
- Contrato 001/2014 (Monte Cristo) : NF 95, de 9/4/2014, no montante de R$ 173.671,00 (peça 67, p. 56-64) ; NF 142, de 22/1/2015 (peça 67, p. 78-86) , no valor de R$ 256.758,12.
Município de Riachão/MA
29. No Município de Riachão, o ajuste selecionado foi o TC PAC 733/2011 (SIAFI 669819) , com montante de recursos federais da ordem de R$ 1.121.269,20 (sem previsão de contrapartida) , cujo objetivo era a construção de sistemas simplificados de abastecimento de água nos povoados Pecuária, Estreito, Côco dos Neves, Tabuleirão e nos assentamentos Sucupira e Alegre (peça 124) . Cada uma dessas obras comtemplava os seguintes itens de serviço: Serviços preliminares (1.00) ; Captação de água (2.00) ; Estrutura da caixa d'água (3.00) ; Recalque (4.00) ; e Rede de distribuição domiciliar (5.00) .
30. Com vigência original de 24 meses (de 29/12/2011 a 29/12/2013) , o termo de compromisso foi prorrogado ex-officio por três vezes consecutivas (1º aditivo - prorrogação até 29/12/2014; 2º aditivo - prorrogação até 27/6/2015; 3º aditivo - prorrogação até 24/12/2015) , estendendo, ao fim, sua vigência até 24/12/2015 (peça 27; peça 39, p. 101-130; peça 124) .
31. Segundo o cronograma de desembolso do ajuste, os recursos seriam repassados em três parcelas, sendo a primeira em dezembro/2011 (R$ 448.507,68) , a segunda em abril/2012 (R$ 336.380,76) e a derradeira em agosto/2012 (R$ 336.380,76) . Efetivamente, só chegaram a ser repassadas as duas primeiras parcelas (respectivamente nas datas de 16/2/2012 e 16/11/2012) . Apesar do relativo atraso na liberação, os repasses das duas parcelas preservaram os valores previstos.
32. Consoante as informações prestadas pela Suest/Funasa/MA (Relatório de visitas realizada em 23/10/2012 e Of. 1.390/GAB/COORD/FUNASA - peças 125 e 27) , as obras objeto do TC tiveram início em 16/7/2012, encontrando-se neste momento 'paralisadas' e 'abandonadas', com execução de 40,5% do previsto e 'sem etapa útil'.
33. No que tange à comprovação da regular aplicação dos recursos descentralizados, muito embora haja elementos nestes autos que evidenciem a prestação de contas parcial (referente às duas primeiras parcelas, não há informação acerca da aprovação ou desaprovação por parte da Suest/Funasa/MA.
34. Após o fim da vigência do termo de compromisso em 24/12/2015, o saldo empenhado relativo à 3ª parcela foi cancelado pela Funasa, a despeito de pedidos de nova dilação de prazo pelo convenente (ofícios 473/2015 - PMR e 285/2015 - PMR, de 21/10/2015 e 18/6/2015, respectivamente) , pleito que acabou não sendo analisado pela Suest/Funasa/MA.
35. No curso da execução do ajuste, foram realizados dois processos licitatórios pelo Município de Riachão/MA, sendo celebrados dois contratos de prestação de serviços.
36. O primeiro certame deflagrado (TP 001/2012) teve como vencedora (e única participante) a empresa SOLOÁGUA CONSTRUÇÕES E PERFURAÇÕES LTDA., CNPJ 04.815.675/0001-40. Referido contrato, celebrado a 2/3/2012 (peça 46, p. 37; peça 50, p. 8-9) , no valor global de R$ 1.120.376,99, tinha vigência inicial de 180 dias (até 27/12/2012) . Posteriormente, veio a ser prorrogado até 29/10/2013 (Primeiro Termo Aditivo) . Contudo, antes do término da vigência, mais precisamente em 17/7/2013, este contrato foi rescindido amigavelmente, por razões de interesse público, tendo por fundamento os arts. 79, II, e 78, XII, da Lei 8.666/93.
37. Ao fim, foram repassados à empresa SOLOÁGUA CONSTRUÇÕES a importância de R$ 573.084,22, em razão dos pagamentos respaldados pelas NFs 574 (R$ 186.654,81- peça 45, p. 80; peça 52, p. 66-69) , emitida a 23/3/2012; 596 (R$ 267.134,06 - peça 45, p. 84; peça 53, p. 3-6) , de 12/9/2012; e 656 (R$ 119.295,35 - peça 45, p. 88) , de 25/9/2013 - com destaque para esta última, emitida após a rescisão do contrato.
38. Após o distrato com a primeira empresa, foi deflagrada a TP 005/2013 - CPL, cuja abertura se deu a 24/10/2013, sangrando-se vencedora a única participante no certame, empresa SUBSOLO POÇOS ARTESIANOS LTDA-ME, CNPJ: 12.125.549/0001-91, com proposta de R$ 547.292,54 (peça 39, p. 50 e 77) , compreendendo o remanescente das obras não executadas pela primeira contratada nas seis localidades contempladas no ajuste, nos seguintes termos (peça 39, p. 52-76) :
	SERVIÇOS E VALORES BASE PARA A TP 005/2013 - CPL

	Localidade
	População atendida
	Valores estimados
	Composição dos serviços

	Assentamento Alegre
	42 unidades habitacionais
	R$ 162.120,07
	Captação (poço) ; Caixa d'água; proteção reservatório; sistema motor-bomba; tratamento d'água; distribuição (600 m de cano para 42 unidades hab.) 

	Assentamento Sucupira
	15 unidades habitacionais
	R$ 164.876,93
	Proteção reservatório; tratamento d'água.

	Povoado Coco dos Neves
	11 unidades habitacionais
	R$ 5.091,43
	Proteção reservatório; tratamento d'água.

	Povoado Estreito
	8 unidades habitacionais
	R$ 157.110,73
	Captação (poço) ; Caixa d'água; proteção reservatório; sistema motor-bomba; tratamento d'água; distribuição (500 m de cano para 8 unidades hab.) 

	Povoado Pecuária
	46 unidades habitacionais
	R$ 53.001,95
	Proteção reservatório; tratamento d'água; distribuição (1.760 m de cano para 73 unidades hab.) 

	Povoado Tabuleirão
	8 unidades habitacionais
	R$ 5.091,43
	Proteção reservatório; tratamento d'água.

	TOTAL
	R$ 547.292,54
	
39. O Contrato 609/2013, firmado a 5/11/2013 (peça 39, p. 87-94; peça 54, p. 55 -62) , tinha vigência inicial de 180 dias a contar da emissão da ordem de serviço, porém acabou sendo aditivado por sucessivos dez termos aditivos de prazo (peça 39, p. 101-130; peça 113) , sem que ao final se pudesse dar por concluídos os serviços contratados.
40. Sob a égide deste último contrato, foram repassados à empresa SUBSOLO POÇOS ARTESIANOS LTDA-ME o montante de R$ 240.939,85, respaldado pelas NFs 097 (R$ 53.001,95 - peça 53, p. 48-51) , de 4/12/2013; 120 (R$ 47.276,56 - peça 54, p. 4-8) , de 12/2/2014; 122 (R$ 109.834,17 - peça 54, p. 15-19) , de 24/3/2014; e 166 (R$ 30.827,17 - peça 54, p. 25-29) , de 9/2/2015.
II.3. Objetivo e questões de auditoria
41. A presente auditoria teve por objetivo verificar a ocorrência de fraude e corrupção em convênios de obras públicas paralisadas.
42. A partir do objetivo do trabalho e a fim de avaliar em que medida os recursos estão sendo aplicados de acordo com a legislação pertinente, formularam-se as questões adiante indicadas:
a) Questão 1: Há atraso na execução física da obra?
b) Questão 2: Houve contratação de empresa de fachada?
c) Questão 3: Há irregularidade na execução financeira?
d) Questão 4: Há descompasso entre a execução física e a execução financeira do ajuste?
e) Questão 5: A fiscalização e o acompanhamento da obra foram adequados?
II.4. Metodologia utilizada
43. Os trabalhos foram realizados em conformidade com as Normas de Auditoria do Tribunal de Contas da União (Portaria-TCU 280/2010, alterada pela Portaria-TCU 168/2011) e com observância aos Padrões de Auditoria de Conformidade estabelecidos pelo TCU (Portaria-Segecex 26/2009) .
44. Para o desenvolvimento dos trabalhos, foi elaborada matriz de planejamento com cinco questões de auditoria, oito procedimentos e dezessete possíveis achados decorrentes de sua aplicação.
45. Como já fora dito, o modelo de análise delineado pela Secex/PB resultou na seleção de dois grandes grupos de obras com indício de paralisação para cada estado abrangido pela FOC, segregados segundo indícios de movimentação indevida dos recursos financeiros descentralizados ou de contratação de empresas de fachada, sendo que o primeiro conjunto recaiu sobre repasses realizados pelo FNDE, enquanto o outro sobre obras financiadas pela Funasa.
46. Segundo a metodologia estabelecida, de cada um dos grupos inicialmente selecionados pela coordenação da FOC deveriam ser priorizadas quatro TVs para requisição de informações (pré-amostra) , preferencialmente em municípios diversos. A partir das respostas obtidas destes oito municípios, deveria ser priorizada a amostra final de municípios a serem efetivamente auditados (no mínimo três TVs por Secex participante) .
47. Assim, do grupo composto pelos convênios com indícios de movimentações financeiras atípicas, foram enviados ofícios de requisição aos municípios de Riachão (peça 15) , Amapá do Maranhão (peça 8) , Buriti Bravo (peça 9) e Centro Novo do Maranhão (peça 10) . Já do grupo de TVs com indícios de contratação de empresas de fachada, foram diligenciados os municípios de Matinha (peça 11) , Boa Vista do Gurupi (peça 12) , Matões do Norte (peça 13) e Igarapé do Meio (peça 14) .
48. Apenas Riachão, Matinha e Igarapé do Meio juntaram parte das informações solicitadas pela Secex/MA, fazendo com que naturalmente fossem os municípios selecionados para a visita in loco. As transferências selecionadas em cada um destes três municípios já foram descritas, em detalhes, no item II.2 - Visão geral do objeto, razão pela qual não serão repisadas neste momento.
49. Após o início da fase de execução, o município de Amapá do Maranhão prestou informações. Entretanto, em vista da intempestividade da resposta, como já definida a amostra final da auditoria (três municípios e cinco TVs) e já iniciado o respectivo trabalho de campo, os documentos enviados não chegaram a ser analisados pela equipe da Secex. Quanto aos demais municípios da pré-amostra (Buriti Bravo, Centro Novo do Maranhão, Boa Vista do Gurupi e Matões do Norte) , abstiveram-se por completo de responder às diligências enviadas pela Secex/MA.
50. Para além dos oito municípios inicialmente diligenciados, foram requeridas à Suest/Funasa/MA e ao FNDE informações genéricas acerca do atual estágio de execução das demais obras incluídas em cada um dos dois grupos inicialmente constituídos pela Secex coordenadora, bem assim informações sobre eventual instauração de TCE e o estágio de tramitação destes processos, caso existentes.
51. Com efeito, este último pedido de informações recaiu sobre as seguintes TVs sob responsabilidade da Suest/Funasa/MA (Of. Requisição 1/Fiscalis 466/2017 - peça 6) :
	CONVÊNIO/
TERMO
	SIAFI
	MUNICÍPIO
		CONVÊNIO/
TERMO
	SIAFI
	MUNICÍPIO

	TC/PAC 0831/08
	650056
	AMAPA DO MARANHAO
		TC/PAC 1750/08
	652048
	MIRINZAL

	TC/PAC 1079/08
	640487
	BARREIRINHAS
		TC/PAC 1701/08
	652272
	PARNARAMA

	TC/PAC 1083/08
	645642
	BREJO
		TC/PAC 0109/09
	657940
	PAULINO NEVES

	TC/PAC 0851/08
	640445
	BURITI
		TC/PAC 0622/09
	657990
	PENALVA

	TC/PAC 0251/09
	657943
			TC/PAC 0881/08
	640406
	POCAO DE PEDRAS

	TC/PAC 0307/10
	666664
			TC/PAC 1704/08
	651991
	PORTO RICO DO MARANHAO

	TC/PAC 1773/08
	652059
	CURURUPU
		TC/PAC 0110/09
	658246
	PRESIDENTE SARNEY

	TC/PAC 0832/08
	640454
	GODOFREDO VIANA
		TC/PAC 0843/08
	640453
	SANTA LUZIA DO PARUA

	TC/PAC 0264/09
	658258
	LAGO DA PEDRA
		TC/PAC 0114/09
	657942
	SAO JOAO DO SOTER

	TC/PAC 1123/09
	657872
	MAGALHAES DE ALMEIDA
		TC/PAC 1080/08
	640458
	TUTOIA

	TC/PAC 0837/08
	640464
	MARANHAOZINHO
		TC/PAC 0702/09
	657985
	VARGEM GRANDE

	TC/PAC 0872/08
	650060
	MATOES
		TC/PAC 1085/08
	650402
	ZE DOCA

52. De forma análoga, o pedido de informações gerais endereçado ao FNDE tratava das seguintes TVs (Of. Requisição 2/Fiscalis 466/2017 - peça 118) :
	CONVÊNIO/TERMO
	MUNICÍPIO
		CONVÊNIO/TERMO
	MUNICÍPIO

	PAR 29.670/2017
	PRESIDENTE VARGAS
		PAC 2 6.775/2013
	SANTA LUZIA

	PAC 2 7.622/2013
			PAC 2 672/2011
	
	 PAR 29.669/2014
			PAR 30.242/2014
	ANAJATUBA

	PAC 2 10.426/2014
	SANTANA DO MARANHÃO
		PAC 2 9.267/2014
	
	PAC 2 5.262/2013
			PAR 30.024/2014
	
	PAC 2 4.954/2013
	SÃO LUÍS
			
53. Em resposta, os respectivos repassadores enviaram as manifestações que constam, respectivamente, às peças 22 (Suest/Funasa/MA) e 119 (FNDE) . Como estas últimas transferências acabaram não sendo priorizadas na amostra final da auditoria, merecerão da equipe somente considerações cunho geral em relação ao estágio de execução das obras e/ou ao acompanhamento da execução dos convênios, formuladas a partir das informações enviadas pelos próprios concedentes, o que terá curso na conclusão deste relatório.
II.5. Limitações inerentes à auditoria
54. Para o presente trabalho, alguns pontos devem ser registrados a título de limitações de auditoria. O primeiro ocorreu na fase do planejamento a cargo da unidade coordenadora e refere-se à amostra originalmente confeccionada, a qual foi resultado da extração de informações e do cruzamento de diversas bases de dados mantidas por órgãos e entidades federais, a exemplo do Siafi e do Siconv.
55. Ocorre que muitas obras com indício de paralisação não se encontravam ali inseridas, a exemplo daquelas financiadas com recursos do FNDE, como diversas quadras de esporte inacabadas no município de Matinha/MA identificadas pela equipe quando dos trabalhos de campo e oportunamente relatadas no item achados de auditoria.
56. Outro ponto que necessita ser registrado é o acesso a alguns sistemas, notadamente o Simec. A consulta pública apresenta dados limitados, ao passo que o acesso completo requer senha, a qual não foi tempestivamente liberada pelo FNDE. Tal obstáculo teve como resultado o envio de ofício à entidade, por meio do qual foram solicitados documentos e informações que poderiam ter sido obtidos diretamente no sistema, gerando, mais uma vez, perda de tempo e acréscimo à equipe de fiscalização.
57. Também cabe registrar a morosidade das prefeituras, do FNDE e da Suest/Funasa/MA em responder às demandas da equipe, o que prejudicou o andamento dos trabalhos e afetou o cronograma inicialmente acordado.
58. Como mencionado na metodologia, a baixa adesão dos municípios selecionados na pré-amostra em responderem as requisições de auditoria dificultou o planejamento e eventualmente pode ter refletido na seleção dos melhores objetos para comporem a amostra final de auditoria. Entre os municípios da pré-amostra que por fim responderam às diligências da equipe, a demora no envio dos documentos solicitados acabou por impedir sua análise prévia por parte da equipe de auditoria, o que tornou mais penoso o trabalho realizado na fase de execução em cada município.
59. Por fim, nos três municípios visitados, houve unânime reclamação dos auditados acerca da ausência de transição com a gestão municipal anterior (cujo mandato findou a 31/12/2016) , responsável pela formulação dos ajustes auditados, o que teria causado a destruição de documentos e informações relativos à gestão dos mesmos.
II.6. Volume de recursos fiscalizados
60. Considerando as cinco TVs selecionadas na amostra final da auditoria, o volume de recursos fiscalizados alcançou o montante de R$ 3.519.842,81.
II.7. Benefícios estimados da fiscalização
61. Entre os benefícios estimados desta fiscalização podem-se mencionar a correção de irregularidades ou impropriedades, materializada a partir da implementação de determinações às prefeituras de Igarapé do Meio/MA, Matinha/MA e Riachão/MA e às entidades que concederam os recursos a estes entes, no sentido de regularizar as situações de paralisações de obras, bem como de outras falhas observadas, possibilitando que os empreendimentos sejam concluídos e possam ser utilizados em benefício da população beneficiada em cada caso.
62. Também pode ser citado o ressarcimento aos cofres públicos dos eventuais danos imputados ao erário verificados, sem olvido da responsabilização de agentes públicos e terceiros que atuaram em detrimento do patrimônio público, decorrentes de determinações exaradas aos repassadores com vistas a instauração de tomadas de contas especiais.
63. Por fim, cabe mencionar, também, o envio de informações e subsídios ao Ministério Público Federal, no que tange à eventual prática de crime contra a administração pública e/ou ato de improbidade administrativa, para adoção das providências a seu encargo.
III. ACHADOS DE AUDITORIA
III.1. Obra paralisada (A.1.1) 
Município de Igarapé do Meio/MA
Tipificação: Irregularidade grave
Situação encontrada:
64. Em visita ao local de construção da quadra escolar coberta na sede do município de Igarapé do Meio/MA, em 5/2/2018, a equipe de auditoria do TCU, acompanhada por servidores da prefeitura, ratificou a informação recebida do FNDE (peça 30, p. 3) de que as obras se encontram paralisadas (v. fotos de peça 129) , status oficialmente confirmado pela atual gestão municipal (peça 81, p.3) . Tal situação vai de encontro ao disposto no item I, do TC PAC 2 10.965/2014 (peça 74, p. 1) , que obriga a entidade convenente a executar todas as atividades inerentes à construção do objeto convenial.
65. A parcela da obra já executada encontra-se avariada, com sinais aparentes de deterioração da estrutura e depredação. A estrutura metálica já revela sinais de corrosão e, ao seu redor, é notória a presença de mato alto. A obra inacabada não dispõe de vigilância e tem claros sinais de abandono. Conforme o último levantamento realizado pelo concedente (extrato do Simec à peça 71, p. 13-14) , o percentual executado é de 38,79%.
66. Instada a se manifestar acerca da continuidade/retomada das obras paralisadas (Ofício de Requisição 3/Fiscalis 466/2017 - peça 76) , a municipalidade afirmou que está tomando as seguintes medias administrativas: 'realização do distrato com a primeira empresa executora e posterior realização de nova contratação, cuja documentação já está inserida no Simec, na aba 'documentos', no aguardo do prosseguimento do trâmite por parte do FNDE para que se registre no sistema e se atualize o status da obra' (peça 77 e 86, p. 3 -6) .
67. Por fim, cabe registrar que após a passagem da equipe do TCU pelo município, sua procuradoria representou ao Ministério Público Federal (peça 86, p. 7-10) e aforou a ação de improbidade administrativa c/c ressarcimento ao erário de 136/2018 (136.05.2018.8.10.0101) na Comarca de Monção/MA, de onde Igarapé do Meio/MA seria termo, tratando exclusivamente das irregularidades apuradas no TC PAC 2 10.965/2014 (peça 86, p. 11-12) .
 (...) 
Causas da ocorrência do achado:
68. Como causas, podem ser elencadas a deficiência ou inexistência de fiscalização, por parte da prefeitura, na execução dos objetos contratados, cumulada com a possível contratação dolosa de empresa de fachada para a execução das obras, sem olvido da ineficiência no acompanhamento e fiscalização por parte do concedente.
Efeitos/Consequências do achado:
69. Como efeitos, podem ser destacados a não conclusão da solução educacional, a aplicação irregular e o desperdício de recursos públicos, com inafastável prejuízo à população, privada da utilização da obra pública.
Proposta de encaminhamento:
70. Considerando que ainda vigente o TC PAC 2 10.965/2014, com aproximadamente 50% de recursos a liberar (ver parágrafos 10 e 11 do item II.2 - Visão geral do objeto) , cabe determinar ao FNDE, sob pena de responsabilização solidária, que:
a) no prazo máximo de 45 (quarenta e cinco) dias, avalie o atual estágio da obra paralisada, considerando a qualidade e o possível aproveitamento da parcela edificada, bem assim a compatibilidade entre a execução física e financeira do ajuste, levando em conta, inclusive, eventuais serviços que precisem ser refeitos, decidindo tecnicamente sobre conveniência, oportunidade e viabilidade de sua retomada;
b) concluindo ou não pela retomada da obra, no prazo máximo de 90 (noventa) dias, adote as medidas necessárias para ressarcimento ao erário dos eventuais danos decorrentes das irregularidades insanáveis detectadas na execução do ajuste, avaliando, inclusive, a possibilidade de instauração de processo de tomada de constas especial.
71. Por fim, ante a relevância social da obra em questão, cabe recomendar ao município que envide todos os esforços possíveis junto ao FNDE para regularização e retomada da execução do TC PAC 2 10.965/2014, a fim de concluir as obras do empreendimento educacional em tela, com maior brevidade possível.
Município de Matinha/MA
Tipificação: Irregularidade grave
Situação encontrada:
Povoado Itans
72. Em visita ao local de construção da quadra escolar coberta no povoado de Itans, município de Matinha/MA, a equipe de auditoria do TCU, acompanhada por servidores da prefeitura, ratificou informação já recebida do FNDE (peça 30, p. 4-5) de que as obras se encontram paralisadas (v. fotos de peça 130, p. 1) , status oficialmente confirmado pela atual gestão municipal (peça 102, p.1) . Tal situação vai de encontro ao disposto no item I, do TC PAC 2 5.083/2013 (peça 138, p. 1) , que obriga a entidade convenente a executar todas as atividades inerentes à construção do objeto convenial.
73. A parcela da obra já executada encontra-se avariada. O telhado foi construído, mas já apresenta sinais de deterioração. Nota-se que houve pintura superficial nas paredes internas e externas da quadra, mas sem qualquer tipo de acabamento. A obra inacabada não dispõe de vigilância e tem claros sinais de abandono. Conforme levantamento realizado pelo concedente (extrato do Simec à peça 138, p. 34-35) , o percentual executado é de 59,25%.
74. Instada a se manifestar acerca da continuidade/retomada das obras paralisadas (Ofício de Requisição 5/Fiscalis 466/2017 - peça 101) , a municipalidade afirmou que, em razão do abandono da obra, instaurou processo administrativo objetivando à rescisão unilateral do Contrato 20/2013 (peça 102, p. 3 e 20) . Informa também que representou ao Ministério Público Federal e comunicou o fato ao FNDE (peça 102, p. 4-6 e 7-9) .
Povoado Preguiça II
75. Em visita ao local de construção da quadra escolar coberta no povoado Preguiça II, município de Matinha/MA, a equipe de auditoria do TCU, acompanhada por servidores da prefeitura, ratificou informação recebida do FNDE (peça 30, p. 5) de que as obras se encontram paralisadas (v. fotos de peça 130, p. 2) , status oficialmente confirmado pela atual gestão municipal (peça 103, p.1) . Tal situação vai de encontro ao disposto no item I, do TC PAC 2 5.571/2013 (peça 139, p. 1) , que obriga a entidade convenente a executar todas as atividades inerentes à construção do objeto convenial.
76. A parcela da obra já executada encontra-se avariada. Não existe telhado, toda a área da quadra está coberta pelo mato alto, apresentando sérios sinais de deterioração. A obra inacabada não dispõe de vigilância e tem claros sinais de abandono. Conforme levantamento realizado pelo concedente (extrato do Simec à peça 139, p. 27-28) , o percentual executado é de 39,56%.
77. Instada a se manifestar acerca da continuidade/retomada das obras paralisadas (Ofício de Requisição 5/Fiscalis 466/2017 - peça 101) , a municipalidade afirmou que, em razão do abandono da obra, instaurou processo administrativo objetivando a rescisão unilateral do Contrato 21/2013 (peça 103, p. 3) . Informa também que representou ao Ministério Público Federal e comunicou o fato ao FNDE (peça 103, p. 4-6 e 7-9) .
Povoado Monte Cristo
78. Em visita ao local de construção da escola com quatro salas no povoado Monte Cristo, município de Matinha/MA, a equipe de auditoria do TCU, acompanhada por servidores da prefeitura, ratificou informação já recebida do FNDE (peça 30, p. 5) de que as obras se encontram paralisadas (v. fotos de peça 130, p. 3) , status oficialmente confirmado pela atual gestão municipal (peça 104, p.1) . Tal situação vai de encontro ao disposto no item I, do TC PAR 17.409/2014 (peça 140, p. 1) , que obriga a entidade convenente a executar todas as atividades inerentes à construção do objeto convenial.
79. A parcela da obra já executada encontra-se avariada. O mato alto tomou conta da construção. Só foram levantadas as paredes e feito o revestimento externo destas. A obra inacabada não dispõe de vigilância e tem claros sinais de abandono. Conforme levantamento realizado pelo concedente (extrato do Simec à peça 140, p. 42-43) , o percentual executado é de 30,33%. No mesmo relatório consta que a obra foi abandonada pela empresa.
80. Instada a se manifestar acerca da continuidade/retomada das obras paralisadas (Ofício de Requisição 5/Fiscalis 466/2017 - peça 101) , a municipalidade afirmou que o estado de abandono da obra já foi comunicado ao FNDE. Informa também que representou a Ministério Público Federal (peça 104, p. 3-15) , mas que tal representação acabou arquivada, considerando a atual vigência do ajuste (peça 104, p. 9-10) .
 (...) 
Causas da ocorrência do achado:
81. Como causas, podem ser elencadas a deficiência ou inexistência de fiscalização, por parte da prefeitura, na execução dos objetos contratados, cumulada com a possível contratação dolosa de empresa de fachada para a execução das obras, sem olvido da ineficiência no acompanhamento e fiscalização por parte do concedente.
Efeitos/Consequências do achado:
82. Como efeitos, podem ser destacados a não conclusão das soluções educacionais, a aplicação irregular e o desperdício de recursos públicos, com inafastável prejuízo à população, privada da utilização das obras públicas.
Proposta de encaminhamento:
83. Considerando o fim da vigência dos TCs PAC 2 5.083/2013 (Itans) e PAC 2 5.571/2013 (Preguiça II)  (ver parágrafos 18 e 20 do item II.2 - Visão geral do objeto) , cabe determinar ao FNDE, sob pena de responsabilização solidária, que no prazo máximo de 90 (noventa) dias, ultime as providência administrativas para exigir as prestações de contas dos recursos descentralizados por meio de ambos os termos de compromisso, sem prejuízo da instauração, sendo este o caso, de processo (s) de tomada de contas especial com o fim de ressarcir o erário dos danos decorrentes das irregularidades insanáveis detectadas nestes dois ajustes;
84. No que toca ao TC PAR 17.409/2014, ainda vigente, tendo em vista que para a obra de Monte Cristo ainda resta 50% dos recursos a liberar (ver parágrafos 23 e 24 do item II.2 - Visão geral do objeto) , cabe determinar ao FNDE, sob pena de responsabilização solidária, que:
a) no prazo máximo de 45 (quarenta e cinco) dias, avalie o atual estágio da obra paralisada, considerando a qualidade e o possível aproveitamento da parcela edificada, bem assim a compatibilidade entre a execução física e financeira do ajuste, levando em conta, inclusive, eventuais serviços que precisem ser refeitos, decidindo tecnicamente sobre conveniência, oportunidade e viabilidade de sua retomada;
b) concluindo ou não pela retomada da obra, no prazo máximo de 90 (noventa) dias, adote as medidas necessárias para ressarcimento ao erário dos eventuais danos decorrentes das irregularidades insanáveis detectadas na execução do ajuste, avaliando, inclusive, a possibilidade de instauração de processo de tomada de constas especial.
85. Por fim, ante a relevância social das obras paralisadas, cabe recomendar ao município de Matinha/MA, que envide todos os esforços possíveis junto ao FNDE para regularização e retomada da execução do TC PAR 17.409/2014 (Monte Cristo) , considerando, também, desta feita no que toca aos povoados Itans (TC PAC 2 5.083/2013) e Preguiça II (TC PAC 2 5.571/2013) , a possibilidade de aderir ao regime da Resolução FNDE 3/2018, que trata da celebração de novos termos de compromisso para finalização de obras paralisadas, anteriormente financiadas por meio de ajustes já expirados.
Município de Riachão/MA
Tipificação: Irregularidade grave
Situação encontrada:
86. As obras constantes do TC PAC 733/2011 (SIAFI 669819) , em Riachão/MA, compreendem a instalação de sistemas simplificados de abastecimento de água nos povoados Pecuária, Estreito, Côco dos Neves, Tabuleirão e nos assentamentos Sucupira e Alegre, cada obra contemplando os seguintes itens de serviço: Serviços preliminares (1.00) ; Captação de água (2.00) ; Estrutura da caixa d'água (3.00) ; Recalque (4.00) ; e Rede de distribuição domiciliar (5.00) .
87. Em resposta à requisição desta equipe de fiscalização (Of. 3.491/2017 - Secex/MA - peça 15; e Of. Requisição 8/Fiscalis 466/2017 - peça 108) , o município informou, inicialmente, que todas as obras se encontravam 'concluídas em sua totalidade', à exceção da situada na localidade Sucupira, indicada como 'paralisada' (peça 111) .
88. Segundo informa o relatório técnico de peça 111, elaborado pelo engenheiro Alberth Aguiar do Nascimento, RG/CREA 190497692-1, os sistemas de abastecimento foram concluídos e entraram em funcionamento nas seguintes datas: Pecuária - julho/2013; Estreito - junho/2013; Côco dos Neves - março/2013; Tabuleirão - fevereiro/2013; e Alegre - março/2013.
89. Nas visitas realizadas pela equipe de auditoria às seis localidades beneficiadas, em 21/2/2018 (v. fotos de peça 131) , na companhia do engenheiro que assina os relatórios técnicos (peça 111) e do controlador interno da prefeitura, pode-se constatar que, excetuando Sucupira, os demais sistemas encontravam-se em funcionamento, sendo as datas de entrega informadas pela administração ratificadas por residentes entrevistados. Nestas entrevistas, pôde-se colher, também, reiteradas reclamações acerca da qualidade da água dos poços perfurados, classificada como salobra e de coloração escura, imprestável, segundo os relatos, para beber e para o preparo de alimentos.
90. De se notar que as datas de 'conclusão' dos sistemas, tal qual informado pelo engenheiro da prefeitura (peça 111) , remontam a período anterior à celebração do Contrato 609/2013 (5/11/2013 - peça 39, p. 87-94) , firmado com a empresa SUBSOLO POÇOS ARTESIANOS LTDA - ME (ver parágrafos 36 a 38 do item II.2 - Visão geral do objeto) .
91. Estas datas de 'conclusão' dos serviços são também incompatíveis com o cronograma de execução das obras (peça 36, p. 135 e 139; peça 37, p. 2, 6, 10 e 14) , com o prazo proposto para execução dos serviços (peça 39, p. 50) , e com as NFs 097 (R$ 53.001,95 - peça 53, p. 48-51) , de 4/12/2013; 120 (R$ 47.276,56 - peça 54, p. 4-8) , de 12/2/2014; 122 (R$ 109.834,17 - peça 54, p. 15-19) , de 24/3/2014; e 166 (R$ 30.827,17 - peça 54, p. 25-29) , de 9/2/2015; todas emitidas no âmbito do Contrato 609/2013 (decorrente da TP 005/2013) .
92. Quanto ao sistema de Sucupira, de fato há execução parcial do objeto, visto que o poço está perfurado, mas não foram construídos nem o reservatório, nem a rede para distribuição domiciliar, o que faz com que a água jorre dia e noite pela borda do poço perfurado (v. fotos de peça 131, p. 1) .
93. Ademais, na inspeção in loco, foi também possível identificar, nas cinco obras supostamente 'concluídas em sua totalidade', a inexecução dos seguintes subitens de serviço constantes das planilhas orçamentárias da TP 005/2013 (peça 36, p. 4-27) : '3.21 -calçada externa com 0,40 de largura', '3.22 - portão de ferro de 2,00 x 1,00 m', '3.26.4 - cerca c/ 08 fios de arame farpado 16 BWG 4 a 4 com estacas' e '3.26.5 -portão para pedestre em tudo de ferro galvanizado com 01 folha', todos componentes do item de serviço '3.00 - ESTRUTURA ELEVADA EM CAIXA D'ÁGUA', além da instalação de caixas d'água com capacidade inferior ao previsto no subitem '3.35 - caixa d'água em fibra de vidro, capacidade 15.000 litros inc.' da planilha contratual, notadamente nos povoados Coco dos Neves e Tabuleirão, onde os reservatórios existentes têm capacidade de apenas 10.000 litros.
94. Instada a se manifestar acerca destas constatações (Of. Requisição 10 e 12/Fiscalis 466/2017 - peças 114 e 116) , o município atribuiu a ocorrência de todas as irregularidades ao fato de não ter recebido da Funasa a terceira parcela do ajuste (peças 121 e 122) , o que teria impedido que a empresa SUBSOLO POÇOS ARTESIANOS concluísse todos os serviços previstos em contrato.
95. No particular, informou que: i) são inverídicas as datas de conclusão das obras no ano de 2013. Estas, ao invés de 'concluídas', encontram-se, de fato, 'parcialmente executadas', em que pese estejam há muito sendo utilizadas pela população. Atribuiu a falha na informação (peça 111) a equívoco e confusão do engenheiro fiscal da Prefeitura; ii) acerca da qualidade na água, afirma que não foram realizadas as análises 'físico-químicas e bacteriológicas', bem assim não foram elaborados os respectivos 'relatórios finais dos poços', ambos previstos na planilha de serviços do contrato (subitens 2.19 e 2.20) ; iii) quanto à situação do poço de Sucupira, informa que avalia a possibilidade de concluir a obra com recursos próprios, já que o TC PAC 733/2011 encontra-se exaurido, com o saldo de empenho já cancelado pela Funasa; iv) no tocante à inexecução dos subitens de serviço que compõem a 'ESTRUTURA ELEVADA EM CAIXA D'ÁGUA', justifica que não foram concluídos em razão da falta de repasse da derradeira parcela; v) por fim, embora tenha enviado representantes para acompanhar a equipe do TCU nas visitas às obras (em 21/2/2018) , afirma desconhecer a capacidade inferior das caixas d'água instaladas nos povoados Coco dos Neves e Tabuleirão.
96. A empresa SUBSOLO também foi chamada a apresentar sua versão dos fatos (Of. Requisição 11/Fiscalis 466/2017 - peça 115) , preferindo, entretanto, não prestar esclarecimentos e justificativas ou juntar documentos.
97. Em que pese os esclarecimentos prestados pela Prefeitura, é fato que as obras se encontram inconclusas e paralisadas, embora em uso pela população (à exceção de Sucupira) . Nesse contexto, apesar do não repasse da terceira parcela dos recursos, o que teoricamente poderia dar azo à inexecução parcial dos objetos, há claros indícios de má gestão das duas primeiras parcelas liberadas, além de sérias dúvidas acerca do aproveitamento e do benefício gerado às comunidades de Pecuária, Estreito, Côco dos Neves, Tabuleirão e Alegre.
98. No que tange a Sucupira, é imperativo o desperdício dos recursos públicos ali aplicados, o que denota, no mínimo, inafastável ineficiência administrativa. Nesse passo, a situação em que se encontra o poço, já descrita em linhas anteriores, não permite sua utilização pela comunidade local, que se vê privada do acesso à água pela falta do reservatório e da rede de distribuição domiciliar.
 (...) 
Causas da ocorrência do achado:
99. Como possíveis causas, podem ser elencadas a deficiente fiscalização e acompanhamento de ambos os contratos de execução pela municipalidade, associadas à ausência de fiscalização por parte da Funasa, repassadora dos recursos. Também merece destaque a morosidade da Funasa em apreciar as prestações de contas parciais apresentadas em outubro/2013 e março/2015, o que impossibilitou o saneamento de eventuais irregularidades a tempo de que pudesse ser liberada a terceira parcela do ajuste e, assim, prover os meios suficientes à conclusão do objeto convenial.
Efeitos/Consequências do achado:
100. Como efeitos, podem ser destacados, o desperdício de recursos públicos federais; prejuízo à população local, que não disporá dos sistemas de abastecimento de água. Também, a deterioração das condições de saúde e saneamento básico das populações que deveriam ser beneficiadas pelos sistemas.
Proposta de encaminhamento:
101. Considerando o fim da vigência e o respectivo cancelamento do saldo orçamentário do TC PAC 733/2011  (ver parágrafos 30 e 34 do item II.2 - Visão geral do objeto) , cabe determinar à Funasa, sob pena de responsabilização solidária, que no prazo máximo de 45 (quarenta e cinco) dias, ultime a análise das prestações de contas parciais apresentadas pelo município de Riachão/MA, aprofundando a investigação dos indícios de irregularidade colacionados neste relatório, manifestando-se terminativamente acerca do mérito das contas, sem prejuízo, sendo este o caso, da instauração de processo de tomada de contas especial para ressarcir o erário dos eventuais danos decorrentes das irregularidades insanáveis detectadas na execução do ajuste.
102. Por fim, ante a relevância social dos objetos conveniais, cabe recomendar ao município de Riachão/MA que envide esforços para, com recursos próprios e/ou mediante a habilitação para novo repasse de recursos federais, concluir as obras dos sistemas de distribuição de água nas localidades Pecuária, Estreito, Côco dos Neves, Tabuleirão, Sucupira e Alegre.
III.2. Contratação e pagamentos a empresa de fachada (A.2.1) 
Município de Igarapé do Meio/MA
Tipificação: Irregularidade grave
Situação encontrada:
103. Por meio da análise dos documentos fornecidos pelo município de Igarapé do Meio/MA e dos elementos prévios contidos no planejamento desta fiscalização, observou-se que a empresa CONSTRUTORA ALTO DA FÁBRICA, CNPJ 16.814.335/0001-83, contratada para a execução da obra objeto do TC PAC 2 10.965/2014, apresenta fortes indícios de ser 'empresa de fachada'.
104. Como relatado já no item II.2 - Visão geral do objeto, esta empresa sagrou-se vencedora da TP 16/2014 (não se sabe precisamente em que condições, pois a equipe não teve acesso à totalidade dos documentos da licitação) , sendo contratada por meio do Contrato 16/2014 (peça 82, p. 59-66) , no valor global de R$ 501.505,69 (peça 82, p. 50-57) .
105. Até o presente momento, já foram pagos à empresa a importância de R$ 254.616,88, o que equivale a aproximadamente 50% do previsto para realização de toda a obra, enquanto o FNDE acusa, na última vistoria técnica realizada ao local, em outubro/2016, percentual de execução de 29,90% (peça 30, p. 3) .
106. Por outro lado, a empresa não aparenta ter capacidade operacional para realização das obras em comento, senão vejamos:
a) não possui empregados declarados na Relação Anual de Informações Sociais - RAIS nos exercícios de 2012 a 2016 (peça 136) , fato que indica que não contratou trabalhadores no biênio (2014 e 2015) em que se concentraram os pagamentos recebidos no âmbito do Contrato 16/2014 (ver documentos fiscais e transferências de peças 83, p. 1-10; 83, p. 19-28; 84, p. 1-10; 84, p. 11-21; 84, p. 26-35) ;
b) não realizou registro no cadastro específico do INSS - CEI vinculado, obrigatório quando a empresa realiza obras de engenharia, conforme RAIS dos exercícios de 2012 a 2016 (peça 136) ;
c) os registros de compras de matérias primas obtidos junto à Secretaria da Fazenda do Estado do Maranhão - Sefaz/MA, referente ao período de 2014 a 2016, acusam aquisições de apenas R$ 15.650,92 (peça 100, planilha em excel - item não digitalizável) , sendo os itens mais relevantes: PISO AVARE 5500 31.5X31.5; PISO ELIZABETH LUX NEVE 10X10 CX.1.80; PISO ELIZABETH LUX ROYAL 10X10 (vide peça 137, compras da CONSTRUTORA ALTO DA FÁBRICA) , sabidamente não aplicados na obra em destaque (v. relatório fotográfico de peça 129) ;
d) a empresa foi criada em 6/9/2012, sendo que sua inclusão no Simples se deu em 1/1/2013 (peça 128) ou seja, pouco mais de um ano antes da licitação, ocorrida no ano de 2014, o que reforça as suspeitas de que pode ter sido constituída somente para servir de instrumento para contratações inidôneas e desvio de recursos públicos;
e) a distância entre o município auditado (Igarapé do Meio/MA) e a cidade sede da contratada (Codó/MA) , aproximadamente 250 km (cinco horas de viagem, segundo o aplicativo Google Maps) , impediu que a equipe do TCU tentasse localizar a empresa no local declarado em seu endereço cadastrado no CNPJ (peça 128) . Não obstante, consultas utilizando a ferramenta Google Maps, na data de 1/3/2018, não permitiram a localização da contratada, nem mediante pesquisas pelo nome comercial, como usualmente são encontradas empresas no aplicativo, nem pelo endereço completo constante do cadastro do sistema CNPJ. No mesmo sentido, conversas informais com servidores do município de Igarapé do Meio/MA, durante a fase de execução da auditoria, revelaram que todas as tentativas de contato telefônico com a empresa, cujo endereço remete ao município de Codó/MA, restaram infrutíferas, tanto assim que esta foi convocada por edital para retomada da obra. Por todos esses indícios, apesar de a equipe não ter podido ir ao endereço da empresa, acredita-se em sua inexistência física no local.
107. Além da situação descrita neste achado, deve-se considerar, também, os indícios de irregularidade vinculados aos pagamentos antecipados de serviços supostamente não realizados [III.5.Pagamento antecipado (A.4.1) ], bem assim à fiscalização e acompanhamento deficientes por parte da convenente [III.6.Fiscalização e acompanhamento deficientes por parte da prefeitura (A.5.1) ], ambos aferíveis neste TC, o que favoreceu um ambiente propício ao abuso da personalidade jurídica empresarial por parte da contratada.
108. Ante todo este vasto conjunto de indícios, complementares entre si, acredita-se que a CONSTRUTORA ALTO DA FÁBRICA, CNPJ 16.814.335/0001-83, atuou como empresa de fachada no âmbito do TC PAC 2 10.965/2014. Este entendimento tem respaldo no julgamento do RE 68.006-MG/STF, segundo o qual 'indícios vários e coincidentes são prova', orientação que se adequa perfeitamente ao caso em tela, permitindo que se conclua pela atuação de fachada desta empresa. Neste sentido, entre outros, os Acórdão 331/2002-TCU-Plenário (relator Ministro Benjamin Zymler) , 673/2008 - Plenário (relator Ministro Marcos Vilaça) e 2.126/2011 - Plenário (relator Ministro Raimundo Carreiro) .
 (...) 
Causas da ocorrência do achado:
109. Como possíveis causas podem ser elencadas o direcionamento da licitação, falhas na fiscalização e acompanhamento deficiente por parte da convenente, a realização de pagamentos antecipados ou por itens de serviços não realizados, bem assim a intenção deliberada de fraudar a execução do contrato e desviar recursos públicos.
Efeitos/Consequências do achado:
110. Como efeitos, podem ser destacados a possível ocorrência de dano ao erário, configurado pela ausência de nexo de causalidade entre os recursos federais oriundos dos termos de compromissos e os serviços objeto dos termos de compromisso que foram executados, a paralisação das obras e, por fim, o não atendimento da população que seria beneficiada pela política pública que norteou a celebração do termo de parceria.
Proposta de encaminhamento:
111. Diante dos fatos, cabe determinar ao FNDE que, na análise da prestação de contas e/ou instauração de tomada de contas especial referente ao TC PAC 2 10.965/2014, considere a atuação de fachada da empresa CONSTRUTORA ALTO DA FÁBRICA LTDA-ME, CNPJ 16.814335/0001-83, adotando as medidas cabíveis de glosa de recursos e/ou de responsabilização de todos os envolvidos, sendo este o caso e, uma vez constatada esta condição de empresa instrumentária, condicione a continuidades das obras objeto deste termo de compromisso à contratação de outra executora.
112. Outrossim, ante a eventual prática de crime contra a administração pública e/ou ato de improbidade administrativa, sem olvido da hipótese de desvio de recursos públicos, cabe dar ciência dos fatos e do acórdão subsequente desta Corte de Contas à Procuradoria da República no Estado do Maranhão, para adoção das providências a seu encargo.
Município de Matinha/MA
Tipificação: Irregularidade grave
Situação encontrada:
113. Por meio da análise dos documentos fornecidos pelo município de Matinha/MA e dos elementos prévios contidos no planejamento desta fiscalização, observou-se que a empresa CONSTRUTORA ITAMARATY LTDA, CNPJ 12.125.046/0001-16, contratada para a execução das obras objetos dos TCs PAC 2 5.083/2013, 5.571/2013 e PAR 17.409/2014, apresenta fortes indícios de ser 'empresa de fachada'.
114. Consoante já relatado no item II.2 - Visão geral do objeto, esta empresa sagrou-se vencedora, sendo também participante única dos certames TP 20/2013 (peça 63, p.5-26) , TP 21/2013 (peça 60, p.3-19) e Concorrência 01/2014 (peça 65, p. 80-87; peça 66, p. 1-28) .
115. Até o presente momento, no âmbito dos três contratos, foram pagos a importância de R$ 899.018,20, sendo R$ 220.936,93 referentes ao Contrato 20/2013 - Itans (peça 64, p.34-42; p.44-54; p. 56-66) ; R$ 247.652,15 referentes ao Contrato 21/2013 - Preguiça II (peça 62, p. 6-16; p. 30-47; p.50-60; e R$ 430.429,12 referentes ao Contrato 01/2014 - Monte Cristo (peça 67, p.56-64; p.78-86) .
116. Os valores pagos à CONSTRUTORA ITAMARATY LTDA equivalem, em cada contrato, a 64% (Itans) , 50% (Preguiça II) e 50% (Monte Cristo) dos recursos federais pactuados para a construção das obras conveniadas. Não obstante, segundo o FNDE, nas últimas vistorias técnicas realizadas em cada uma das obras, pela ordem, os percentuais de 55,58% (peça 30, p. 5-6) , 27,16% (peça 30, p.5) e 24,61% (peça 30, p.5) de execução [v. achado III.5.Pagamento antecipado (A.4.1) ].
117. Por outro lado, a empresa não aparenta ter capacidade operacional para realização de obras em comento, senão vejamos:
a) não possui empregados declarados na Relação Anual de Informações Sociais - RAIS, nos exercícios de 2012 a 2016 (peça 142) , fato que indica que não contratou trabalhadores no triênio (2014 - 2016) em que se concentraram os pagamentos recebidos no âmbito dos contratos 20/2013 - Itans (peça 64, p. 34-42, p. 44-54 e p. 57-66) , 21/2013 - Preguiça II (peça 62, p. 6-16, p. 30-47 e p.50-60) e 01/2014 (peça 67, p. 56-64 e p. 78-86) ;
b) não realizou registro no cadastro específico do INSS - CEI vinculado, obrigatório quando a empresa realiza obras de engenharia, conforme RAIS dos exercícios de 2012 a 2016 (peça 142) ;
c) informação recebida da Secretaria da Fazenda do Estado do Maranhão-Sefaz/MA dá conta de que a contratada é empresa do regime normal, com situação fiscal irregular, por omissão de declaração acessória e inadimplência há mais de 40 dias, e 'baixada' desde 9/6/2015;
d) colhe-se da planilha enviada por este mesmo órgão fiscal (peça 100, itens não digitalizáveis) , no período de 2012 a 2016, a existência de 110 notas fiscais eletrônicas destinadas à empresa, totalizando montante de R$ 1.404.326,12 (vide peça 147, somente compras da Construtora Itamaraty) , sendo que dentre os insumos adquiridos inexiste na planilha produtos como TIJOLO, CIMENTO, PREMOLDADOS, PEDRA E ITENS PARA A COBERTURA, materiais sabidamente empregados nas três obras visitadas pela equipe. Observou-se ainda que o item VERGALHÃO CA 60 4,2MM RETO IMP, foi a única ferragem adquirida pela construtora, ainda assim no valor de R$ 813,12 (em 25/8/2014) . Notadamente, ferragens do gênero são utilizadas em obras desse porte em quantidades bem superiores. Por outro lado, os produtos mais adquiridos foram óleo diesel e cimento asfáltico, itens claramente não utilizados na obra. Esta situação aponta para o fato de que a sociedade comercial não adquiriu insumos para executar a obras mencionadas;
e) apresenta ou já apresentou, em seu quadro societário, pessoas de baixa renda, cadastradas no Cadastro único para Programas Sociais do Governo Federal - CADUNICO, segundo informa o Ministério de Desenvolvimento Social - MDS no expediente de peça 31, aparentando serem 'sócios-laranjas'. Nestes termos, a atual sócia Francinete Marques de Sousa, CPF XXX.360.253-XX, encontra-se cadastrada no CADUNICO desde 4/6/2014, enquanto as ex-sócias Joana Darki Vieira da Conceição, CPF XXX.412.393-XX, e Sirleide Silva do Nascimento, CPF XXX.834.913-XX, estão inscritas no mesmo cadastro desde 27/9/2012 e 5/2/2010, respectivamente;
f) a distância entre o município auditado (Matinha/MA) e a cidade sede da contratada (Bom Jardim/MA) , aproximadamente 170 km (três horas de viagem, segundo o aplicativo Google Maps) , impediu que a equipe do TCU tentasse localizar a empresa no local declarado em seu endereço cadastrado no CNPJ (peça 143) . Não obstante, consultas realizadas pela equipe de fiscalização utilizando a ferramenta Google Maps, em pesquisa realizada em 12/03/2018, a empresa contratada não pode ser localizada, nem mediante pesquisas pelo nome comercial, como usualmente são encontradas várias empresas no aplicativo, nem digitando o endereço completo constante do cadastro do sistema CNPJ. No mesmo sentido, conversas informais com servidores do município de Matinha/MA, durante a fase de execução da auditoria, revelaram que todas as tentativas de contato telefônico com a empresa, cujo endereço remete ao município de Bom Jardim/MA, restaram infrutíferas, tanto assim que esta foi convocada por edital para retomada da obra. Por todos esses indícios, apesar de a equipe não ter podido ir ao endereço da empresa, acredita-se em sua inexistência física no local.
118. Além da situação descrita neste achado, deve-se considerar, também, os indícios de irregularidade vinculados aos pagamentos antecipados de serviços supostamente não realizados [III.5.Pagamento antecipado (A.4.1) ], bem assim à fiscalização e acompanhamento deficientes por parte da convenente [III.6.Fiscalização e acompanhamento deficientes por parte da prefeitura (A.5.1) ], ambos aferíveis neste TC, o que favoreceu um ambiente propício ao abuso da personalidade jurídica empresarial por parte da contratada.
119. Anote-se, ainda, a recente notícia na internet (www.g1.globo.com/ma) , datada do dia 8/3/2018 (peça 144) , que trata de denúncia oferecida pelo Ministério Público do Estado do Maranhão - MPE/MA, na qual a ex-prefeita de Bom Jardim/MA e os representantes legais da CONSTRUTORA ITAMARATY LTDA são acusados por associação criminosa, fraude à licitação, falsidade ideológica, peculato, desrespeito à Lei 8.137/90 (crimes contra a ordem tributária) e à Lei 7.347/85 (omissão de informações para propositura de ação civil pública) , todos supostamente praticados no âmbito de contratação de serviços de limpeza urbana no ano de 2015, justamente quando os contratos aqui investigados encontravam-se em execução.
120. Ainda segundo a matéria jornalística, 'a Construtora Itamaraty também descumpriu as obrigações trabalhistas e, consequentemente, a função social da empresa. Foi constatado que, além de atrasar os salários dos funcionários, não foi feito o registro deles perante os órgãos trabalhistas e não foram pagos INSS e FGTS'. Ademais, haveria suposta transferência fraudulenta de cotas societárias para 'laranjas', parentes e funcionários de Marlon Mendes de Sousa, CPF XXX.407.103-XX, controlador de fato da empresa e excluído do seu quadro societário em 16/6/2015 (peça 143) .
121. Ante todo este vasto conjunto de indícios, complementares entre si, acredita-se que a CONSTRUTORA ITAMARATY LTDA, CNPJ 12.125.046/0001-16, atuou como empresa de fachada no âmbito dos TC PAC 2 5.083/2013, 5.571/2013 e PAR 17.409/2014. Este entendimento tem respaldo no julgamento do RE 68.006-MG/STF, segundo o qual 'indícios vários e coincidentes são prova', orientação que se adequa perfeitamente ao caso em tela, permitindo que se conclua pela atuação de fachada desta empresa. Neste sentido, entre outros, os Acórdão 331/2002-TCU-Plenário (relator Ministro Benjamin Zymler) , 673/2008 - Plenário (relator Ministro Marcos Vilaça) e 2.126/2011 - Plenário (relator Ministro Raimundo Carreiro) .
 (...) 
Causas da ocorrência do achado:
122. Como possíveis causas podem ser elencadas o direcionamento da licitação, falhas na fiscalização e acompanhamento deficiente por parte da convenente, a realização de pagamentos antecipados ou por itens de serviços não realizados, bem assim a intenção deliberada de fraudar a execução do contrato e desviar recursos públicos.
Efeitos/Consequências do achado:
123. Como efeitos, podem ser destacados a possível ocorrência de dano ao erário, configurado pela ausência de nexo de causalidade entre os recursos federais oriundos dos termos de compromissos e os serviços objeto dos termos de compromisso que foram executados, a paralisação das obras e, por fim, o não atendimento da população que seria beneficiada pela política pública que norteou a celebração do termo de parceria.
Proposta de encaminhamento:
124. Diante dos fatos, cabe determinar ao FNDE que, na análise da prestação de contas e/ou instauração de tomada (s) de contas especial referentes aos TCs PAC 2 5.083/2013, 5.571/2013 e PAR 17.409/2014, considere os indícios de atuação de fachada da empresa CONSTRUTORA ITAMARATY LTDA, CNPJ 12.125.046/0001-16, adotando as medidas cabíveis de glosa de recursos e/ou de responsabilização de todos os envolvidos, sendo este o caso e, uma vez constatada esta condição de empresa instrumentária, condicione a continuidades das obras objeto do terceiro termo de compromisso, único ainda vigente, à contratação de outra executora.
125. Outrossim, ante a eventual prática de crime contra a administração pública e/ou ato de improbidade administrativa, sem olvido da hipótese de desvio de recursos públicos, cabe dar ciência dos fatos e do acórdão subsequente desta Corte de Contas à Procuradoria da República no Estado do Maranhão, para adoção das providências a seu encargo.
III.3. Retiradas da conta bancária sem comprovação da despesa (A.3.2) 
Município de Igarapé do Meio/MA
Tipificação: Irregularidade grave
Situação encontrada:
126. Em análise dos extratos bancários da conta vinculada ao TC PAC 2 10.965/2014 (BB; AG: 613-0; CC: 52.605-3 - peça 123) , firmado entre o FNDE e o município de Igarapé do Meio/MA, em cotejo com as transferências eletrônicas efetuadas à empresa CONSTRUTORA ALTO DA FÁBRICA LTDA-ME, referentes aos pagamentos respaldados pelos documentos fiscais de peça 83, p. 1-10 e 19-28; e peça 84, p. 1-10, p. 11-21 e p. 26-35; constatou-se a realização de transferência on line na data de 20/1/2015 (peça 123, p. 4) , no valor de R$ 100,00, sem a correspondente documentação comprobatória, o que configura retirada da conta bancária sem comprovação da despesa e/ou desvio de recurso público.
 (...) 
Causas da ocorrência do achado:
127. Como possíveis causas podem ser elencadas a ausência de controle financeiro da conta vinculada do ajuste, bem assim a inobservância das regras de liquidação e pagamento da despesa pública, com infração à norma legal e regulamentar.
Efeitos/Consequências do achado:
128. Como efeitos, podem ser destacados a utilização de recursos específicos da conta vinculada para pagar despesas vedadas pela legislação, o que, apesar da baixa materialidade dos recursos envolvidos, pode ter impactado negativamente na consecução do objeto convenial.
Proposta de encaminhamento:
129. Diante dos fatos, cabe determinar ao FNDE que, quando da análise da prestação de contas e/ou instauração de tomada de contas especial referente ao TC PAC 2 10.965/2014, considere a ocorrência desta retirada da conta vinculada do ajuste, no valor de R$ 100,00, na data de 20/1/2015, sobre a qual recai a suspeita de desvio/pagamento sem comprovação da despesa, adotando as medidas cabíveis de glosa de recursos e/ou de responsabilização de agentes públicos envolvidos, sendo este o caso.
130. Outrossim, ante a eventual prática de crime contra a administração pública e/ou ato de improbidade administrativa, sem olvido da hipótese de desvio de recursos públicos, cabe dar ciência dos fatos e do acórdão subsequente desta Corte de Contas à Procuradoria da República no Estado do Maranhão, para adoção das providências a seu encargo.
Município de Matinha/MA
Tipificação: Irregularidade grave
Situação encontrada:
131. Em análise dos extratos bancários da conta vinculada ao TC PAC 2 5.083/2013 (BB; AG: 2.771-5; CC: 36.361-8 - peça 138, p. 36-47) , firmado entre o FNDE e o município de Matinha/MA, em cotejo com as transferências eletrônicas efetuadas à empresa CONSTRUTORA ITAMARATY LTDA-ME, referentes aos pagamentos respaldados pelos documentos fiscais de peça 64, p. 34-42; p. 44-54; e p. 57-66; constatou-se a realização de transferência on line na data de 20/11/2013 (peça 138, p. 38) , no valor de R$ 102.900,00, sem a correspondente documentação comprobatória, o que configura retirada da conta bancária sem comprovação da despesa e/ou desvio de recurso público.
 (...) 
Causas da ocorrência do achado:
132. Como possíveis causas podem ser elencadas a ausência de controle financeiro da conta vinculada do ajuste, bem assim a inobservância das regras de liquidação e pagamento da despesa pública, com infração à norma legal e regulamentar, sem olvido da intenção deliberada de desviar recursos públicos.
Efeitos/Consequências do achado:
133. Como efeitos, podem ser destacados a utilização de recursos específicos da conta vinculada com objetivos escusos, muito provavelmente não vinculados à finalidade do termo de compromisso, o configura desvio de recursos públicos e contribui sobremaneira para inexecução do objeto convenial.
Proposta de encaminhamento:
134. Diante dos fatos, cabe determinar ao FNDE que, quando da análise da prestação de contas e/ou instauração de tomada de contas especial referente ao TC PAC 2 5.083/2013, considere a ocorrência desta retirada da conta vinculada do ajuste, no valor de R$ 102.900,00, na data de 20/11/2013, sobre a qual recai a suspeita de desvio/pagamento sem comprovação da despesa, adotando as medidas cabíveis de glosa de recursos e/ou de responsabilização de agentes públicos envolvidos, sendo este o caso.
135. Outrossim, ante a eventual prática de crime contra a administração pública e/ou ato de improbidade administrativa, sem olvido da hipótese de desvio de recursos públicos, cabe dar ciência dos fatos e do acórdão subsequente desta Corte de Contas à Procuradoria da República no Estado do Maranhão, para adoção das providências a seu encargo.
III.4. Pagamentos vedados pela legislação (A.3.5) 
Município de Riachão/MA
Tipificação: Irregularidade grave
Situação encontrada:
136. A análise dos extratos bancário da conta vinculada (BB; Ag: 4408-3; CC: 10.314-4) ao TC PAC 733/2011 (peça 51, p. 22-71; peça 52, p. 1-65; e peça 111, p. 21-52) permitiu identificar pagamentos de despesas vedadas pelo termo de compromisso e pela legislação, quais sejam: tarifa bancária, no valor de R$ 30,00 (em 22/2/2012 - peça 51, p. 22) , e 'taxa de expediente' em todos os pagamentos realizados à empresa SUBSOLO POÇOS ARTESIANOS LTDA-ME (peça 53, p. 48-51; peça 54, p. 4-8; peça 54, p. 15-19; e peça 54, p. 25-29) , em valores individuais de R$ 3,00 as três primeiras, e R$ 3,50 a última.
137. À exceção destas despesas bancárias e 'taxas de expediente', todos de pequena monta, não foram identificadas na conta vinculada outras espécies de retiradas indevidas ou pagamentos estranhos à finalidade convenial.
138. Instado a se manifestar (Of. Requisição 8/Fiscalis 466/2017 - peça 108) , o município informou não ter localizado qualquer comunicação enviada ao Banco do Brasil refutando a cobrança da taxa bancária e solicitando a restituição dos valores (peça 110) . Acerca da cobrança das 'taxas de expediente' em todos os pagamentos realizados à empresa SUBSOLO, nada informou.
139. À vista dos fatos e da manifestação do município, em que pese a baixa materialidade que reveste o caso, resta clara a utilização de recursos da conta vinculada para pagamento de despesas não previstas no plano de trabalho pactuado, além de vedadas pelo termo de compromisso - Cláusula Quarta (peça 124, p. 3) , bem assim pelo art. 4º, parágrafo único, da Lei 11.578/2007, que trata da utilização de recursos descentralizados pela União no âmbito do PAC.
 (...) 
Causas da ocorrência do achado:
140. Como possível causa pode ser elencada a ausência de controle financeiro da conta vinculada ao ajuste, bem assim a cobrança de taxas administrativas e emolumentos no âmbito da administração municipal, não aplicáveis na gestão de repasses federais.
Efeitos/Consequências do achado:
141. Como principal efeito pode ser apontado a utilização de recursos específicos da conta vinculada para pagar despesas vedadas pelo próprio termo de cooperação e pela legislação competente, o que só não veio a impactar negativamente na consecução do objeto pactuada em razão da baixa materialidade dos recursos envolvidos.
Proposta de encaminhamento:
142. Diante dos fatos, cabe determinar à Funasa que, quando da análise da prestação de contas e/ou instauração de tomada de contas especial relativa ao TC PAC 733/2011, apure o uso de recursos da conta vinculada ao ajuste para pagamento de tarifa bancária e 'taxas de expediente', estas últimas retidas pelo próprio convenente, adotando as medidas cabíveis de glosa de recursos e/ou de responsabilização de agentes públicos envolvidos, sendo este o caso
III.5. Pagamento antecipado (A.4.1) 
Município de Igarapé do Meio/MA
Tipificação: Irregularidade grave
Situação encontrada:
143. Após a visita ao local das obras (em 5/2/2018 - peça 129) , foi possível confirmar o descompasso entre a execução física e a execução financeira no âmbito do TC PAC 2 10.965/2014, firmado entre o FNDE e o município de Igarapé do Meio/MA.
144. Como restou detalhado no item II.2 - Visão geral do objeto, parágrafos 10 a 16, já foi repassada ao município a importância de R$ 252.851,50, em duas parcelas de R$ 101.187,76 (em 06/10/2014) e R$ 151.663,74 (em 24/06/2015) , o que equivale a aproximadamente 50% dos recursos federais pactuados (R$ 505.938,81) .
145. Não obstante, a última vistoria às obras realizada pelo FNDE, em 12/10/2016 (peça 30, p. 3) acusou execução da ordem de 29,90%. Na mesma linha, a última inserção de dados no Simec, patrocinada por preposto da própria prefeitura em 6/12/2017 (peça 30, p. 3; peça 71, p. 13 -14) , indica execução de apenas 38,78% do objeto pactuado.
146. Por outro lado, na forma detalhada no citado item II.2 - Visão geral do objeto, os pagamentos realizados à CONSTRUTORA ALTO DA FÁBRICA LTDA-ME perfazem o montante de R$ 254.616,88 (peça 83, p. 1-10 e 19-28; peça 84, p. 1-10, p. 11-21 e p. 26-35) , valor até mesmo superior àquele efetivamente repassado ao município, não considerando eventuais acréscimos de aplicação financeira, ou seja, a totalidade do recurso federal recebido pelo convenente foi repassado à contratada.
147. Diante deste cenário, é claro o descompasso entre o volume de serviços executado - atestado tanto pelo concedente quanto pelo convenente, e ratificado pela inspeção física realizada pela equipe de fiscalização - e o montante pago à empresa contratada.
148. Portanto, resta configurada a ocorrência de pagamento antecipado de despesas no contexto deste ajuste.
 (...) 
Causas da ocorrência do achado:
149. Como possíveis causas podem ser elencadas a deficiência da fiscalização por parte da prefeitura, bem assim a omissão dos gestores no que se refere à penalização das contratadas que não honraram os compromissos assumidos ou, ainda, a deliberada intenção dos agentes em desviar ou favorecer o desvio de recursos públicos mediante o pagamento por serviços sabidamente não realizados.
Efeitos/Consequências do achado:
150. Como efeitos, podem ser destacados o desperdício e/ou desvio de recursos públicos, a paralisação das obras e a inexecução do objeto convenial.
Proposta de encaminhamento:
151. Diante dos fatos, cabe determinar ao FNDE que, quando da análise da prestação de contas e/ou instauração de tomada de contas especial referente ao TC PAC 2 10.965/2014, considere a ocorrência de pagamento antecipado à empresa CONSTRUTORA ALTO DA FÁBRICA LTDA-ME, CNPJ 16.814.335/0001-83, adotando as medidas cabíveis de glosa de recursos e/ou de responsabilização de agentes públicos envolvidos, sendo este o caso.
152. Outrossim, ante a eventual prática de crime contra a administração pública e/ou ato de improbidade administrativa, sem olvido da hipótese de desvio de recursos públicos, cabe dar ciência dos fatos e do acórdão subsequente desta Corte de Contas à Procuradoria da República no Estado do Maranhão, para adoção das providências a seu encargo.
Município de Matinha/MA
Tipificação: Irregularidade grave
Situação encontrada:
Povoado Itans
153. Após a visita ao local das obras (em 8/2/2018 - peça 130) , foi possível confirmar o descompasso entre a execução física e a execução financeira no âmbito do TC PAC 2 5.083/2013, firmado entre o FNDE e o município de Matinha/MA.
154. Como restou detalhado no item II.2 - Visão geral do objeto, parágrafos 1018 e 19, já foi repassada ao município a importância de R$ 326.373,12, em quatro parcelas de 101.991,60 (em 4/10/2013) ; R$ 101.991,60 (em 15/4/2014) ; R$ 50.995,80 (em 2/9/2014) ; e R$ 71.394,12 (em 22/1/2016) , o que equivale a aproximadamente 64% dos recursos federais pactuados (R$ 509.957,99) .
155. Não obstante, a última vistoria às obras realizada pelo FNDE, em 1/8/2016 (peça 30, p. 5-6) acusou execução da ordem de 55,58%. Na mesma linha, a última inserção de dados no Simec, patrocinada por preposto da própria prefeitura em 5/11/2017 (peça 30, p. 5-6; peça 138, p. 34-35) , indica execução de apenas 59,25% do objeto pactuado.
156. Diante deste cenário, é claro o descompasso entre o volume de serviços executado - atestado tanto pelo concedente quanto pelo convenente, e ratificado pela inspeção física realizada pela equipe de fiscalização - e o montante repassado ao município.
157. Especificamente no que tange a este TC, não cabe sustentar a ocorrência do pagamento antecipado, também, com base nos valores transferidos à empresa contratada. Isso se dá porque, consoante já apontado no achado Retiradas da conta bancária sem comprovação da despesa (A.3.2) , notadamente nos parágrafos 131 a 135, há um débito na conta vinculada do convênio (BB; AG: 2.771-5; CC: 36.361-8) , no valor de R$ 102.900,00 (peça 138, p. 38) , na data de 20/11/2013, não respaldado por nota fiscal, medição de serviços e comprovante bancário, não se podendo afirmar quem foi o destinatário final desta transferência.
 (...) 
162. Assim, à vista dos elementos presentes nos autos, somente se pode atribuir à CONSTRUTORA ITAMARATY LTDA-ME pagamentos no montante de R$ 220.936,96, visto que respaldado pelos documentos fiscais e bancários de peça 64, p. 34-42; peça 64, p. 44-54; e peça 64, p. 57-66.
163. Ainda assim, tem-se por suficiente a discrepância entre o percentual de execução mensurado e os valores retirados da conta específica do ajuste, cabendo afirmar a ocorrência do achado.
Povoado Preguiça II
164. Após a visita ao local das obras (em 8/2/2018 - peça 130) , foi possível confirmar o descompasso entre a execução física e a execução financeira no âmbito do TC PAC 2 5.571/2013, firmado entre o FNDE e o município de Matinha/MA.
165. Como restou detalhado no item II.2 - Visão geral do objeto, parágrafos 1020 e 21, já foi repassada ao município a importância de R$ 254.982,60, em três parcelas de R$ 101.993,04 (em 5/11/2013) ; R$ 101.993,04 (em 14/7/2014) ; e R$ 50.996,52 (em 21/8/2014) , o que equivale a exatamente 50% dos recursos federais pactuados (R$ 509.965,19) .
166. Não obstante, a última vistoria às obras realizada pelo FNDE, em 12/1/2015 (peça 30, p. 5) acusou execução da ordem de 27,16%. Na mesma linha, a última inserção de dados no Simec, patrocinada por preposto da própria prefeitura em 5/11/2017 (peça 30, p. 5; peça 139, p. 27-28) , indica execução de apenas 39,57% do objeto pactuado.
167. Por outro lado, na forma detalhada no citado item II.2 - Visão geral do objeto, os pagamentos realizados à CONSTRUTORA ITAMARATY LTDA-ME no âmbito do Contrato 21/2013 perfazem o montante de R$ 247.652,15 (peça 62, p. 6-16; peça 62, p. 30-47; peça 62, p. 50-60) , valor muito próximo àquele descentralizado ao município.
168. Diante deste cenário, é claro o descompasso entre o volume de serviços executado - atestado tanto pelo concedente quanto pelo convenente, e ratificado pela inspeção física realizada pela equipe de fiscalização - e o montante pago à empresa contratada.
169. Portanto, resta confirmada a ocorrência de pagamento antecipado de despesas no contexto deste ajuste.
Povoado Monte Cristo
170. Após a visita ao local das obras (em 8/2/2018 - peça 130) , foi possível confirmar o descompasso entre a execução física e a execução financeira no âmbito do TC PAR 17.409/2014, firmado entre o FNDE e o município de Matinha/MA.
171. Como restou detalhado no item II.2 - Visão geral do objeto, parágrafos 1022 a 2521, já foi repassada ao município, no que tange especificamente à obra de Monta Cristo, a importância de R$ 436.355,82, o que equivale a exatamente 50% dos recursos federais pactuados (R$ 872.711,65 -peça 30, p. 5) .
172. Não obstante, a última vistoria às obras realizada pelo FNDE, em 13/12/2016 (peça 30, p. 5) acusou execução da ordem de 24,61%. Na mesma linha, a última inserção de dados no Simec, patrocinada por preposto da própria prefeitura em 5/11/2017 (peça 30, p. 5; peça 140, p. 42-43) , indica execução de apenas 30,33% do objeto pactuado.
173. Por outro lado, na forma detalhada no citado item II.2 - Visão geral do objeto, os pagamentos realizados à CONSTRUTORA ITAMARATY LTDA-ME no âmbito do Contrato 001/2014 perfazem o montante de R$ 430.429,12 (peça 67, p. 56-64; peça 67, p. 78-86) , valor muito próximo àquele descentralizado ao município.
174. Diante deste cenário, é claro o descompasso entre o volume de serviços executado - atestado tanto pelo concedente quanto pelo convenente, e ratificado pela inspeção física realizada pela equipe de fiscalização - e o montante pago à empresa contratada.
175. Portanto, resta confirmada a ocorrência de pagamento antecipado de despesas no contexto deste ajuste.
 (...) 
Causas da ocorrência do achado:
176. Como possíveis causas podem ser elencadas a deficiência da fiscalização por parte da prefeitura, bem assim a omissão dos gestores no que se refere à penalização das contratadas que não honraram os compromissos assumidos ou, ainda, a deliberada intenção dos agentes em desviar ou favorecer o desvio de recursos públicos mediante o pagamento por serviços sabidamente não realizados.
Efeitos/Consequências do achado:
177. Como efeitos, podem ser destacados o desperdício e/ou desvio de recursos públicos, a paralisação das obras e a inexecução do objeto convenial.
Proposta de encaminhamento:
178. Diante dos fatos, cabe determinar ao FNDE que, quando da análise das prestações de contas e/ou instauração de tomada (s) de contas especial referentes aos TCs PAC 2 5.083/2013, 5.571/2013 e PAR 17.409/2014, considere a ocorrência de pagamento antecipado à empresa CONSTRUTORA ITAMARATY LTDA-ME, CNPJ 12.125.046/0001-16, respectivamente no âmbito dos contratos 20/2013, 21/2013 e 001/2014, adotando as medidas cabíveis de glosa de recursos e/ou de responsabilização de agentes públicos envolvidos, sendo este o caso.
179. Outrossim, ante a eventual prática de crime contra a administração pública e/ou ato de improbidade administrativa, sem olvido da hipótese de desvio de recursos públicos, cabe dar ciência dos fatos e do acórdão subsequente desta Corte de Contas à Procuradoria da República no Estado do Maranhão, para adoção das providências a seu encargo.
III.6. Fiscalização e acompanhamento deficientes por parte da prefeitura (A.5.1) 
Município de Igarapé do Meio/MA
Tipificação: Irregularidade grave
Situação encontrada:
180. Inicialmente, o conjunto dos achados de auditoria associados ao TC PAC 2 10.965/2014, entre eles a contratação e o pagamento para empresa de fachada, a retirada de conta vinculada sem comprovação de despesa e o pagamento antecipado, por si só, já demonstra deficiência do acompanhamento e da fiscalização por parte da Prefeitura de Igarapé do Meio/MA.
181. Ainda assim, foram requeridas ao auditado (Ofício 3.495/2017 - TCU/Secex/MA - peça 14) informações e documentos atinentes ao ato de designação dos gestores e fiscais do contrato e respectivas anotações de responsabilidade técnica (ART) associadas à execução da obra, bem assim relatórios de fiscalização confeccionados pelo respectivo representante da administração. Tais documentos não foram apresentados.
182. Como justificativas, o município declarou que, por se tratar de convênio pactuado/executado na gestão anterior (2013/2016) , e não tendo havido transição de mandato, não dispunha dos relatórios de fiscalização confeccionados pelo fiscal do contrato (peça 81, p. 8) .
183. De mais a mais, na forma já descrita no achado III.1.Obra paralisada (A.1.1) , esta obra encontra-se paralisada, com percentual de executado de apenas 38,79%, enquanto os desembolsos financeiros repassados ao convenente e, por sua vez, integralmente transferidos à empresa contratada, perfazem aproximadamente 50% dos recursos federais pactuados para construção do empreendimento (v. achado III.5.Pagamento antecipado (A.4.1) , o que reforça as evidências de má fiscalização do contrato.
184. Some-se a isso os fortes indícios de que a empresa contratada para a obra, CONSTRUTORA ALTO DA FÁBRICA LTDA-ME, atuou como empresa de fachada no âmbito do Contrato 16/2014, tal qual minudentemente descrito no achado III.2.Contratação e pagamentos a empresa de fachada (A.2.1) .
185. Analisando-se as notas fiscais referentes aos cinco pagamentos realizados à contratada, na forma do quadro a seguir, nota-se que em todas há falhas insanáveis no que tange aos procedimentos de liquidação das despesas, senão vejamos:
	MEDIÇÕES
	VALOR (R$) 
	NF
	FALHAS NA LIQUIDAÇÃO

	1ª medição
	53.850,00
	298 (peça 83, p.10) 
	Despacho de liquidação com assinatura, mas sem identificação do subscritor

	2ª medição
	45.830,00
	302 (peça 83, p. 28) 
	
	3ª medição
	58.350,00
	349 (peça 84, p. 10) 
	Sem despacho de liquidação

	4ª medição
	47.506,00
	351 (peça 84, p.22) 
	
	5ª medição
	48.980,00
	354 (peça 84, p.35) 
	
186. Diante de todas estas evidências, conclui-se que a obra em comento não dispôs do devido acompanhamento e fiscalização por parte do convenente, fato que afrontou o Estatuto das Licitações (art. 67, caput e § 1º) e acarretou graves consequências para o êxito do ajuste formulado entre o município e o FNDE, entre elas a paralisação e o abandono do local das obras pela contratada.
 (...) 
Causas da ocorrência do achado:
187. A falta de designação formal de fiscal para o contrato acarretou graves consequências para o êxito do ajuste formulado entre o município e o FNDE, entre elas a paralisação e o abandono do local das obras pela contratada.
Efeitos/Consequências do achado:
188. Como principais efeitos podem ser apontados a execução temerária do contrato em tela, a paralisação das obras, a execução parcial do objeto convenial, o pagamento por serviços não realizados, a contratação de empresa de fachada, o desperdício e/ou desvio de recursos públicos e, por fim, o não atendimento da população que seria beneficiada pela política pública que norteou a celebração do termo de parceria.
Proposta de encaminhamento:
189. Diante dos fatos, cabe determinar ao FNDE que, quando da análise da prestação de contas e/ou instauração de tomada de contas especial referente ao TC PAC 2 10.965/2014, considere os possíveis efeitos negativos causados pela falha na fiscalização do Contrato 16/2014, celebrado com a CONSTRUTORA ALTO DA FÁBRICA LTDA-ME, CNPJ 16.814.335/0001-83, por parte da Prefeitura de Igarapé do Meio/MA, adotando as medidas cabíveis de glosa de recursos e/ou de responsabilização de agentes públicos envolvidos, sendo este o caso.
190. Outrossim, ante a eventual prática de crime contra a administração pública e/ou ato de improbidade administrativa, sem olvido da hipótese de desvio de recursos públicos, cabe dar ciência dos fatos e do acórdão subsequente desta Corte de Contas à Procuradoria da República no Estado do Maranhão, para adoção das providências a seu encargo.
Município de Matinha/MA
Tipificação: Irregularidade grave
Situação encontrada:
191. Inicialmente, o conjunto dos achados de auditoria associados à gestão dos TCs PAC 2 n. 5.083/2013 e 5.571/2013, sem olvido do TC PAR 17.409/2014, entre eles a contratação e o pagamento para empresa de fachada, a retirada de conta vinculada sem comprovação de despesa e o pagamento antecipado, por si só, já demonstra deficiência do acompanhamento e da fiscalização dos respectivos contratos por parte da Prefeitura de Matinha/MA.
192. Ainda assim, foram requeridas ao auditado (Ofício 3.496/2017 - TCU/Secex/MA - peça 11) informações e documentos atinentes ao ato de designação dos gestores e fiscais do contrato e respectivas anotações de responsabilidade técnica (ART) associadas à execução das obras nos povoados Itans, Preguiça II e Monte cristo, bem assim relatórios de fiscalização confeccionados pelo respectivo representante da administração. Tais documentos não foram apresentados.
193. Como justificativas, o município declarou que, por se tratar de convênio pactuado/executado na gestão anterior (2013/2016) , e não tendo havido transição de mandato, não dispunha dos relatórios de fiscalização confeccionados pelo fiscal do contrato (peças 102 a 104) .
194. De mais a mais, na forma já descrita no achado III.1.Obra paralisada (A.1.1) , as obras em relevo encontram-se paralisadas, com percentuais executados de 59,25%, 39,56% e 30,33%, respectivamente, enquanto os desembolsos financeiros repassados ao convenente e, por sua vez, em grande parte já transferidos à empresa contratada, perfazem, também pela ordem, aproximadamente 64%, 50% e 50% dos recursos federais pactuados para construção de cada um dos empreendimentos [v. achado III.5.Pagamento antecipado (A.4.1) ], o que reforça as evidências de má fiscalização do contrato.
195. Some-se a isso os fortes indícios de que a empresa contratada para as três obras, CONSTRUTORA ITAMARATY LTDA-ME, atuou como empresa de fachada no âmbito do Contrato 16/2014, tal qual minudentemente descrito no achado III.2.Contratação e pagamentos à empresa de fachada (A.2.1) .
196. Diante de todas estas evidências, conclui-se que as obras em comento não dispuseram do devido acompanhamento e fiscalização por parte do convenente, fato que afrontou o Estatuto das Licitações (art. 67, caput e § 1º) e acarretou graves consequências para o êxito dos ajustes formulados entre o município e o FNDE, entre elas a paralisação e o abandono do local das obras pela contratada.
 (...) 
Causas da ocorrência do achado:
197. A falta de designação formal de fiscal para o contrato acarretou graves consequências para o êxito do ajuste formulado entre o município e o FNDE, entre elas a paralisação e o abandono do local das obras pela contratada.
Efeitos/Consequências do achado:
198. Como principais efeitos podem ser apontados a execução temerária do contrato em tela, a paralisação das obras, a execução parcial do objeto convenial, o pagamento por serviços não realizados, a contratação de empresa de fachada, o desperdício e/ou desvio de recursos públicos e, por fim, o não atendimento da população que seria beneficiada pela política pública que norteou a celebração do termo de parceria.
Proposta de encaminhamento:
199. Diante dos fatos, cabe determinar ao FNDE que, quando da análise da prestação de contas e/ou instauração de tomada (s) de contas especial referentes aos TCs PAC 2 5.083/2013, 5.571/2013 e PAR 17.409/2014, considere os possíveis efeitos negativos causados pela falha na fiscalização dos contratos 20/2013, 21/2013 e 001/2014, por parte da Prefeitura de Matinha/MA, todos celebrados com a CONSTRUTORA ITAMARATY LTDA-ME, CNPJ 12.125.046/0001-16, adotando as medidas cabíveis de glosa de recursos e/ou de responsabilização de agentes públicos envolvidos, sendo este o caso.
200. Outrossim, ante a eventual prática de crime contra a administração pública e/ou ato de improbidade administrativa, sem olvido da hipótese de desvio de recursos públicos, cabe dar ciência dos fatos e do acórdão subsequente desta Corte de Contas à Procuradoria da República no Estado do Maranhão, para adoção das providências a seu encargo.
Município de Riachão/MA
Tipificação: Irregularidade grave
Situação encontrada:
201. O conjunto dos achados de auditoria associados à gestão do TC PAC 733/2011, entre eles a realização de pagamentos vedados pela legislação, a prorrogação irregular do contrato e o não recolhimento de saldo remanescente ao repassador, por si só, já demonstra deficiência do acompanhamento e da fiscalização por parte da Prefeitura de Riachão/MA.
202. Ao que tudo indica, o primeiro contrato, celebrado com SOLOÁGUA CONSTRUÇÕES E PERFURAÇÕES LTDA, não contou com fiscal formalmente designado pela Prefeitura.
203. Nas duas primeiras notas fiscais emitidas por esta empresa (NFs 574 e 596) , nos valores de R$ 186.654,81 (em 23/3/2012) e R$ 267.134,06 (em 12/9/2012) , não é possível identificar o responsável pela liquidação das despesas pagas: na primeira há assinatura sem identificação do subscritor (peça 45, p. 80; peça 52, p. 66-69) , enquanto na segunda há declaração de liquidação, mas sem assinatura do responsável pelo ato (peça 45, p. 84; peça 53, p. 3-6) .
204. As planilhas de medição que dão azo à NF 574 (peça 52, p. 70-84) , embora sejam atestadas pelo prefeito municipal à época, Edmar Alves de Oliveira, e pelo engenheiro da prefeitura, Pedro de A. Pires Sandes (RG 230.969.403-7/CREA 820-D/RO) , não correspondem ao valor de face do documento fiscal, ou seja, somadas, estas planilhas montam R$ 124.466,05 (R$ 28.380,80 em Tabuleirão; R$ 28.257,55 em Alegre; R$ 40.288,23 em Pecuária; e R$ 27.539,47 em Estreito) , valor aquém daquele liquidado e pago à empresa.
205. A planilha de medição (peça 53, p. 13-14) que respalda a NF 596 (peça 53, p. 3-6) , a seu turno, só foi emitida em 24/10/2012, quase um mês e meio após o efetivo pagamento (em 12/9/2012) e, curiosamente, um dia após a visita técnica realizada pela Funasa, em 23/10/2012.
206. No relatório técnico desta visita (peça 53, p. 15-16) , a Funasa acusou o percentual de 40,5% de execução, exatamente o mesmo percentual apurado pela Prefeitura na medição extemporânea que respalda a NF 596.
207. Por fim, a NF 656, referente ao terceiro pagamento realizado à SOLOÁGUA, foi emitida e teve a despesa liquidada em 25/7/2013 (peça 45, p. 88) , enquanto o distrato amigável do contrato se deu em 17/7/2013 (peça 36, p. 28-29; peça 46, p. 12-15) , sendo que o pagamento teve curso somente em 5/9/2013 (peça 112, p. 12) , ou seja, a liquidação e o pagamento relativos a este documento fiscal ocorreram fora da vigência contratual.
208. Já para o Contrato 609/2013, firmado com SUBSOLO POÇOS ARTESIANOS LTDA-ME, houve fiscal formalmente designado pela prefeitura (Alberth Aguiar do Nascimento, RG/CREA 190497692-1 - peça 54, p. 63) , não obstante isso não foi suficiente para afastar as graves falhas identificadas no acompanhamento e na fiscalização das obras contratadas, senão vejamos.
209. Primeiramente, há sérias dúvidas acerca da higidez das medições (peça 53, p. 55 e 56) dos serviços que fundamentam a NF 097 (de 4/12/2013) , no valor de R$ 53.001,95, relativos à 'conclusão e ampliação' do sistema de abastecimento no povoado Pecuária (peça 53, p. 48) .
210. Restou evidenciado que o engenheiro Pedro A. Pires Sandes, RG/CREA 230.969.403-7, responsável pela elaboração dos 'projetos básicos de engenharia' e das 'especificações técnicas' que serviram de base à TP 005/2013 (peça 37, p. 16-41, 61-85, 104-128; peça 38, p. 7-30, 51-75, 94-118) , e também atestador, junto com o fiscal do contrato, das medições relativas ao pagamento da NF 097, figurava, à mesma época, como responsável técnico da empresa SUBSOLO junto ao CREA/MA, conforme comprovam os documentos juntados à peça 120, p. 14 e 15, atuando sob o regime de trabalho de 10 h semanais, em claro conflito de interesses em detrimento da administração municipal.
211. Neste sentido, entre muitos outros, o Acórdão 213/2017-TCU-Plenário (Relator Ministro Guilherme Palmeira) , segundo o qual 'não é admissível que funcionário pertencente aos quadros de uma empresa ou a ela subordinado a qualquer título exerça, concomitantemente, o papel de fiscal da obra a ela adjudicada mediante licitação'.
212. Por outro lado, tal qual relatado no achado III.1.Obra paralisada (A.1.1) , foi constatado pela equipe do TCU, nas seis localidades visitadas (v. relatório fotográfico de peça 131) , a inexecução dos seguintes subitens de serviço: '3.21 - calçada externa com 0,40 de largura', '3.22 - portão de ferro de 2,00 x 1,00 m', '3.26.4 - cerca c/ 08 fios de arame farpado 16 BWG 4 a 4 com estacas' e '3.26.5 -portão para pedestre em tudo de ferro galvanizado com 01 folha', além de caixas d'água com capacidade de 10.000 litros nos povoados Coco dos Neves e Tabuleirão, quando a licitação e o contrato exigiriam 15.000 litros (subitem '3.35 - caixa d'água em fibra de vidro, capacidade 15.000 litros inc.') . Ademais, também foi constatado a liberação dos poços à população sem a realização das análises 'físico-qúimicas e bacteriológicas' da água e os 'relatórios finais dos poços', ambos previstos na planilha de serviços do contrato (subitens 2.19 e 2.20) .
213. Instada a se manifestar sobre estes pontos, o município, longe de infirmar estas irregularidades, atribuiu a inexecução dos subitens de planilha ao não recebimento da terceira parcela do TC, que teria inviabilizado o pleno cumprimento do contrato (peças 121 e 122) .
214. Ocorre que muitos destes subitens de serviço, reconhecidos como não executados pela Prefeitura, compuseram as planilhas de medição de serviços que respaldam as NFs de 097, 122 e 166, vindo a ser atestados e pagos pela administração, senão vejamos:
	NF
	Descrição serviços
	Itens atestados e pagos
	Responsável pela atestação
	Localização nos autos

	097
	Conclusão sistema povoado Pecuária
	3.26.4; 3.26.5;
	Pedro A. Pires Sandes, RG RG/CREA 230.969.403-7; e Alberth Aguiar do Nascimento, RG RG/CREA 190497692-1
	Peça 53, p. 48, 55 -56

	122
	Conclusão sistema povoado Estreito
	2.19; 2.20; 3.26.4; 3.26.5;
	Alberth Aguiar do Nascimento, RG/CREA 190497692-1
	Peça 54, p. 15, 21-23

	166
	Conclusão sistema assentam. Alegre
	3.26.4; 3.26.5;
		Peça 54, p. 25, 31-33

215. Desta feita, resta patente a liquidação de despesas sem a necessária comprovação da efetiva prestação dos serviços (Lei 4.320/64, art. 63, § 2º, III) , o que denota, em primeiro plano, a inoperância e a deficiência da Prefeitura na execução de ambos os contratos celebrados para consecução das obras objeto do TC PAC 733/2011, sem prejuízo de vir a caracterizar desvios de recursos públicos federais, situação que deverá ser melhor avaliada no âmbito da análise do mérito das contas apresentadas ao repassador.
216. Diante de todas estas evidências, conclui-se que a obra em comento não dispôs do devido acompanhamento e fiscalização por parte do convenente, fato que afrontou o Estatuto das Licitações (art. 67, caput e § 1º) e acarretou graves consequências para o êxito do ajuste formulado entre o município e o FNDE, entre elas a paralisação e o abandono do local das obras pela contratada, na forma já descrita no achado III.1.Obra paralisada (A.1.1) .
 (...) 
Causas da ocorrência do achado:
217. A falta de designação formal de fiscal no primeiro contrato (SOLOÁGUA CONSTRUÇÕES E PERFURAÇÕES LTDA) e a conduta irregular na atuação do fiscal designado para o segundo contrato (SUBSOLO POÇOS ARTESIANOS LTDA-ME) e com a aquiescência de outros agentes públicos municipais, que permitiram a ocorrência das noticiadas irregularidades na execução dos contratos.
Efeitos/Consequências do achado:
218. Como principais efeitos podem ser apontados a execução temerária dos contratos para construção dos sistemas de abastecimento, a execução parcial dos contratos, a paralisação das obras, o pagamento por serviços não realizados, o desperdício e/ou desvio de recursos públicos e, por fim, o não atendimento da população que seria beneficiada pela política pública que norteou a celebração do termo de parceria.
Proposta de encaminhamento:
219. Considerando a extinção do termo de compromisso e o respectivo cancelamento do saldo orçamentário associado (peça 124, p. 16-24) , cabe determinar à Funasa que, quando da análise da prestação de contas e/ou instauração de tomada de contas especial relativa ao TC PAC 733/2011, considere os possíveis efeitos negativos causados pelas falhas na fiscalização dos contratos celebrados com as empresas SOLOÁGUA CONSTRUÇÕES E PERFURAÇÕES LTDA., CNPJ 04.815.675/0001-40, e SUBSOLO POÇOS ARTESIANOS LTDA-ME, CNPJ: 12.125.549/0001-91, sob responsabilidade dos prepostos da Prefeitura de Riachão/MA, adotando as medidas cabíveis de glosa de recursos e/ou de responsabilização de agentes públicos envolvidos, sendo este o caso.
220. Outrossim, ante a eventual prática de crime contra a administração pública e/ou ato de improbidade administrativa, sem olvido da hipótese de desvio de recursos públicos, cabe dar ciência dos fatos e do acórdão subsequente desta Corte de Contas à Procuradoria da República no Estado do Maranhão, para adoção das providências a seu encargo.
III.7. Fiscalização e acompanhamento deficientes por parte da entidade concedente (A.5.4) 
Município de Riachão/MA
Tipificação: Irregularidade grave
Situação encontrada:
221. O TC PAC 733/2011 previa recursos no montante de R$ 1.121.269,20, dos quais foram repassadas duas parcelas de R$ 448.507,68 (em 16/2/2012) e de R$ 336.380,76 (em 16/11/2012) , totalizando R$ 784.888,44, o que equivale a 70% dos valores originalmente previstos.
222. Durante a execução do TC (29/12/2011 a 24/12/2015 - peça 27; peça 39, p. 101-130) , a Funasa realizou uma única fiscalização às obras (em 23/10/2012 - peça 27, p. 11-16) , na qual aferiu execução de 40,5% do objeto pactuado, percentual compatível com os valores descentralizados na primeira transferência (R$ 448.507,68/R$ 1.121.269,20) , tanto que logo em seguida liberou a segunda parcela dos recursos (em 16/11/2012) . Após a liberação da segunda parcela, não houve nova fiscalização da Funasa.
223. A terceira parcela (R$ 336.380,76) nunca veio a ser liberada, em que pese a vigência do termo de compromisso ter sido prorrogada ex-officio por três vezes, encerrando, por fim, em 24/12/2015 (peça 27; peça 39, p. 101-130; peça 124) , após o que se deu o cancelamento do saldo empenhado remanescente (peça 124, p. 16-29) .
224. Após o segundo repasse, o convenente foi notificado para prestar contas das duas primeiras parcelas (Notificação 134/2013 - SOPRE/SECON/SUEST-MA, de 25/5/2013 - peça 47, p. 44-45) , apresentando os documentos anexos ao Ofício 224/2013 - GPR (peça 48, p. 11 - 71; peça 49, p. 1-49; peça 50, p. 1-68) .
225. Foi detectado que estes elementos comprobatórios guardavam incompatibilidade com o montante repassado, razão pela qual foram devolvidos ao convenente para ajustes (Of. 1.228/2013 - SOPRE/SECON/SUEST/MA, de 8/7/2013 - peça 47, p. 50) . Naquela assentada, a Funasa informou ao município que referida incompatibilidade obstava a liberação da terceira parcela convenial.
226. Em outubro de 2013, nova notificação foi enviada ao município (Notificação 279/2013-SOPRE/SECON/SUEST/MA, de 8/10/2013 - peça 47, p. 51) , desta feita exigindo a devolução dos recursos repassados (duas primeiras parcelas) , tendo em vista o não atendimento ao Of. 1.228/2013 - SOPRE/SECON/SUEST/MA.
227. Logo em seguida, o município respondeu ao Of. 1.228/2013 - SOPRE/SECON/SUEST/MA (por intermédio do Ofício 382/2013 - GPR, de 15/10/2013 - peça 48, p. 1-2) , reapresentando a prestação de contas relativa às duas primeiras parcelas, cujos elementos se localizam pelo restante da peça 48 e pelas peças 49 a 54 e 126.
228. Ocorre que até o presente momento, transcorridos quase cinco anos do fato, a Suest/Funasa/MA ainda não apreciou a prestação de contas em destaque. Não obstante declarou à equipe do TCU que as obras se encontram 'paralisadas', 'abandonadas' e 'sem etapa útil' (peça 27, p. 2) e o convênio 'com vigência encerrada', com notificação do responsável para ressarcimento dos recursos sob pena de TCE. Quanto a este procedimento de cobrança, informou que ainda não foi instaurado.
229. Assim, embora a Funasa tenha agido corretamente ao não liberar a terceira parcela na pendência da aprovação da prestação de contas parcial das duas primeiras (art. 1º, § 2º, caput e III, da Portaria Funasa 623/2010 c/c Cláusula Terceira, alínea 'c', do TC - peça 124, p. 2) , atuou de forma desidiosa ao não analisar, em tempo hábil, a prestação de contas apresentada em outubro/2013 a qual, uma vez aprovada, daria azo à liberação da terceira parcela, com a subsequente retomada da execução dos objetos conveniados.
230. A considerar o que consta dos autos, tal conduta infringiu norma regulamentar de natureza contábil, financeira e orçamentária, visto que o art. 10 da Portaria Funasa 623/2010 remete, no que tange à prestação de contas, ao disposto na Portaria Interministerial MP/MF/CGU 127/2008, esta última revogada e substituída pela Portaria Interministerial MP/MF/CGU 507/2011, em cujo art. 76, caput, resta fixado o prazo máximo de noventa dias para que a autoridade competente do órgão concedente conclua a análise dos elementos apresentados a título de prestação de contas.
231. Nesse passo, ainda que a análise da prestação de contas parcial evidenciasse pendências, haveria ainda a possibilidade de que fossem sanadas no curso da vigência do ajuste, que como cediço ainda vigeu por mais dois anos (até 24/12/2015) .
232. Essa possibilidade de regularização pelo convenente, inclusive, encontra previsão no art. 6º, caput, in fine, da Lei 11.578/2007, que regulamenta os termos de compromisso firmados no âmbito do PAC, deixando entrever a relevância pública em torno dos objetos pactuados e indicando que a descontinuidade da execução só deveria ocorrer se cabalmente insanáveis as falhas praticadas pelo convenente, certeza não verificada no caso concreto em razão da negativa da Suest/Funasa/MA em apreciar a prestação de contas parcial apresentada em 2013.
233. Além da omissão na análise da prestação de contas parcial, o que deliberadamente impediu o repasse da terceira parcela dos recursos compromissados, a Suest/Funasa/MA simplesmente deixou de apreciar o derradeiro pedido de prorrogação de prazo do convenente (peça 124, p. 16-29) , apresentado no segundo semestre de 2015 (peça 124, p. 15) , permitindo o fim da vigência do convênio e o cancelamento do crédito orçamentário remanescente (peça 124, p. 16-29) , o que tornou inviável qualquer tentativa de retomada das obras.
234. Indagada sobre os motivos que levaram à não apreciação deste último pleito de prorrogação, sobretudo em vista da pendência de análise da prestação de contas parcial (Of. Requisição 9/Fiscalis 466/2017 - peça 109) , a Suest/Funasa/MA limitou-se a informar que requereu justificativas à Divisão de Engenharia do órgão, onde supostamente o pedido teria ficado retido aguardando a devida manifestação técnica, que nunca chegou a ser expedida. Ademais, esclareceu que após expirada a vigência, foi intentado o aditamento do TC junto à Presidência da Funasa, não obtendo êxito. A Suest/Funasa/MA não juntou documentos para corroborar as justificativas apresentadas (peça 134) .
235. Como se pode notar, a inoperância da Suest/Funasa/MA em analisar a prestação de contas parcial apresentada pelo convenente pode ter sido causa da não liberação da terceira parcela do ajuste, induzindo à paralisação das obras. Por outro lado, a desídia em apreciar o derradeiro pedido de prorrogação de prazo entabulado pelo convenente, em 2015, levou ao exaurimento do termo de compromisso, com o subsequente cancelamento do saldo empenhado para a terceira parcela, inviabilizando totalmente a retomada da execução do convênio e a possibilidade de conclusão dos sistemas de distribuição de água nos seis povoados beneficiados.
 (...) 
Causas da ocorrência do achado:
236. As falhas verificadas na fiscalização e acompanhamento do termo de compromisso por parte do órgão repassador decorreram da demora e da ineficiência administrativa em analisar a prestação de contas parcial apresentada e o pedido de prorrogação do instrumento, bem assim de realizar mais de uma visita de acompanhamento às obras executadas pelo convenente.
Efeitos/Consequências do achado:
237. Como principais efeitos podem ser apontados a retenção imotivada da terceira parcela do ajuste, induzindo à paralisação das obras, sem olvido do possível exaurimento do termo de compromisso sem a certeza de que fossem insanáveis as falhas preliminarmente identificadas na execução do objeto pactuado, fato que inviabilizou a eventual retomada na execução do convênio e impossibilitou a conclusão dos sistemas de distribuição de água nos povoados beneficiados.
Proposta de encaminhamento:
238. Considerando que a fiscalização e o acompanhamento ineficientes do termo de compromisso a cargo da Suest/Funasa/MA pode ter levado à retenção imotivada da terceira parcela do ajuste, induzindo à paralisação das obras, sem olvido do possível exaurimento prematuro do termo de compromisso, com cancelamento dos recursos orçamentários remanescentes para a conclusão das obras, sobretudo considerando o longo lapso temporal decorrido entre a prestação de contas parcial e o fim da vigência do instrumento, está-se diante da prática de ato antieconômico, que infringiu norma regulamentar de natureza contábil, financeira e orçamentária, qual seja o art. 10 da Portaria Funasa 623/2010 c/c art. 76, caput, da Portaria Interministerial MP/MF/CGU 507/2011.
239. Desta feita, cabe realizar a audiência do Superintendente da Funasa no Estado do Maranhão, Marco André Campos da Silva, CPF XXX.393.823-XX, para que apresente razões de justificativas bastantes para elidir as irregularidades administrativas aqui evidenciadas, sob pena de multa.
IV. ACHADOS NÃO PREVISTOS NA MATRIZ DE PLANEJAMENTO
IV.1. Não recolhimento de saldo remanescente ao repassador
Município de Riachão/MA
Tipificação: Irregularidade grave
Situação encontrada:
240. Análise dos extratos bancários da conta vinculada (BB; Ag: 4408-3; CC: 10.314-4) do TC PAC 733/2011, relativos ao exercício de 2017 e aos meses de janeiro e fevereiro de 2018 (peça 111, p. 21-52) , permitiu identificar saldo remanescente da ordem de R$ 171,69, até o momento não recolhido ao repassador, em que pese o fim da vigência do termo em 24/12/2015 (peça 27; peça 39, p. 101-130; peça 124) , com o subsequente cancelamento do saldo empenhado relativo à 3ª parcela pela Funasa/MA (peça 124, p. 16-29) .
241. Instada a se manifestar acerca dos fatos (Of. Requisição 8/Fiscalis 466/2017 - peça 108) , o município limitou-se a ratificar o não recolhimento à Funasa (peça 110) .
242. À vista dos fatos, em que pese a baixa materialidade do saldo remanescente, cabe apontar violação ao disposto no termo de compromisso - Cláusula Terceira, alínea 'f' (peça 124, p. 3) , devendo os valores serem imediatamente transferidos à Conta Única do Tesouro Nacional.
 (...) 
Causas da ocorrência do achado:
243. Como possível causa pode ser elencada a ausência de controle financeiro da conta vinculada do ajuste, bem assim o deliberado descumprimento do disposto no termo de compromisso firmado com a União.
Efeitos/Consequências do achado:
244. Como principal efeito pode ser apontado a retenção indevida de recursos federais que, se houvessem sido tempestivamente recolhidos, poderiam ter sido alocados em outros repasses ou utilizados em outras finalidades públicas relevantes, apesar da baixa materialidade envolvida.
Proposta de encaminhamento:
245. Considerando a extinção do termo de compromisso e o respectivo cancelamento do saldo orçamentário associado (peça 124, p. 16-24) , o que em primeiro plano afasta a possibilidade de retomada do ajuste e conclusão das obras, cabe determinar ao Município de Riachão/MA que, no prazo máximo de 15 (quinze) dias, dê cumprimento ao disposto na Cláusula Terceira, alínea 'f', do TC PAC 733/2011, recolhendo o saldo remanescente da conta vinculada ao ajuste à Conta Única do Tesouro Nacional.
246. Outrossim, ante os mesmos fundamentos regimentais, cabe determinar à Funasa que, na análise da prestação de contas do TC PAC 733/2011, certifique-se do efetivo recolhimento dos saldos remanescentes destacados neste achado, adotando as medidas cabíveis de glosa de recursos e responsabilização de agentes públicos, em caso de omissão do convenente.
IV.2. Prorrogação irregular de contrato
Município de Riachão/MA
Tipificação: Irregularidade grave
Situação encontrada:
247. O Contrato 609/2013 foi firmado a 5/11/2013 (peça 39, p. 87-94; peça 54, p. 55 -62) com a empresa SUBSOLO POÇOS ARTESIANOS LTDA-ME, em substituição ao contrato anteriormente celebrado com SOLOÁGUA CONSTRUÇÕES E PERFURAÇÕES LTDA, para realização do remanescente das obras dos sistemas de distribuição nos povoados Pecuária, Estreito, Coco dos Neves, Tabuleirão e nos assentamentos Sucupira e Alegre.
248. Na sua origem, o Contrato 609/2013 apresentava vigência de 180 dias (peça 39, p. 91, Cláusula Quinta) , a contar da emissão da ordem para início dos serviços (esta emitida em 5/11/2013 - peça 39, p. 96) , sendo posteriormente prorrogado por sucessivos dez termos aditivos de prazo, todos firmados pelo ex-prefeito Crisógono Rodrigues Vieira (peça 39, p. 101-130; peça 113) .
249. Ao fim e ao cabo, a vigência prorrogada do contrato, a partir da celebração de seu 7º aditivo, perpassou a existência do TC PAC 733/2011, que como cediço findou em 24/12/2015. Dessa forma, permitiu-se a vigência do contrato para além dos créditos orçamentários associados à sua execução, estendendo de 180 para 1.260 dias seu prazo de vigência, o que afronta o art. 57, §§ 2º e 3º, da Lei 8.666/93.
250. De outra face, à exceção dos 1º, 8º e 10º aditivos, todos os demais tiveram seus extratos de celebração publicados na imprensa oficial além do prazo máximo fixado no parágrafo único do art. 61 da Lei 8.666/93 (até o quinto dia útil do mês seguinte ao da assinatura, no prazo de vinte dias daquela data) , na forma detalhada no quadro a seguir, o que veio a comprometer a eficácia dos termos celebrados, a publicidade e a transparência na gestão contratual.
	Aditivo
	Data assinatura
	Prazo acrescido
	Publicação extrato
	Localização nos autos

	2º
	30/7/2014
	90 dias
	12/8/2014
	Peça 113, p. 5 - 7

	3º
	27/10/2014
		21/11/2014
	Peça 113, p. 8 - 10

	4º
	22/1/2015
		20/2/2015
	Peça 113, p. 11 - 13

	5º
	1/4/2015
	120 dias
	12/5/2015
	Peça 113, p. 14 - 17

	6º
	26/8/2015
		15/9/2015
	Peça 113, p. 18 - 20

	7º
	22/12/2015
		15/1/2016
	Peça 113, p. 21 - 23

	9º
	19/8/2016
		20/9/2016
	Peça 113, p. 27 - 29

251. Chamado a apresentar justificativas (Of. Requisição 8/Fiscalis 466/2017 - peça 108) , o município (peça 110) limitou-se a afirmar que não encontrou, nos arquivos herdados da administração anterior, documentos que justificassem a celebração dos sucessivos aditivos, bem como desconhecia a razão das reiteradas publicações fora do prazo de lei.
252. Desta feita, resta patente a infringência dos dispositivos do Estatuto das Licitações, o que afetou, de maneira insanável, a eficácia do contrato, restringindo a publicidade e a transparência na gestão dos recursos federais repassados, e caracterizando, em conjunto com os demais achados destacados neste relatório para o TC PAC 733/2011, quadro generalizado de má gestão do dinheiro público.
 (...) 
Causas da ocorrência do achado:
253. Como possível causa pode ser elencada a inobservância das condições de eficácia e validade dos contratos administrativos previstas no Estatuto das Licitações, fatos que, somados aos demais achados desta auditoria associados ao TC PAC 733/2011, constitui quadro generalizado de gestão temerária dos recursos federais descentralizados.
Efeitos/Consequências do achado:
254. Como principal efeito pode ser apontado o cometimento de infração de natureza legal, com violação da transparência e da publicidade na gestão dos recursos federais descentralizados, em detrimento da eficiência administrativa e do efetivo atendimento à população alvo da política pública.
Proposta de encaminhamento:
255. Considerando as irregularidades aqui reportadas, decorrentes de ato administrativo ilegal e ilegítimo, que violou o disposto na Lei de Licitações, cabe determinar a audiência de Crisógono Rodrigues Vieira, CPF XXX.225.498-XX, ex-prefeito do município de Riachão/MA (2013-2016) , subscritor dos dez termos aditivos do Contrato 609/2013 e responsável último pela publicação dos extratos dos termos aditivos deste ajuste na imprensa oficial, para que apresente razões de justificativas bastantes para elidir as irregularidades administrativas aqui evidenciadas, sob pena de multa.
IV.3. Demora excessiva na análise das prestações de contas de convênios exauridos
Tipificação: Irregularidade grave
Situação encontrada:
256. Na forma descrita no item II.4.Metodologia utilizada, o modelo de análise delineado pela Secex coordenadora desta FOC resultou em dois grandes grupos de obras com indício de paralisação, por estado. Estes grupos foram segregados, respectivamente, com base em indícios de movimentação financeira atípica e indícios de contratação de empresas de fachada. Foi dito, também, que do primeiro grupo constavam TVs repassadas pela Funasa, enquanto do segundo, repasses realizados pelo FNDE.
257. Além do TC PAC 733/2011 - Riachão/MA, incluído no escopo desta fiscalização, o grupo das TVs com indício de movimentação financeira atípica abrangia, também, 24 outros termos de compromisso, destinados a 22 municípios maranhenses. Além desses, incluem-se nesse grupo os municípios de Amapá do Maranhão/MA (TC PAC 511/2011) , Buriti Bravo/MA (TC PAC 480/2011) e Centro Novo/MA (TC PAC 057/2010) , que receberam diligências da Secex/MA (peças 8-10) , mas que não enviaram resposta e/ou o fizeram intempestivamente.
258. Do grupo com indícios de contratação de empresas de fachada, cujo repassador era o FNDE, excluídas as TVs de Igarapé do Meio/MA (TC PAC 2 10.965/2014) e Matinha/MA (TCs PAC 2 5.083/2013, 5.571/2013 e PAR 17.409/2014) , incluídas no escopo da auditoria, faziam parte os TCs 32.083/2014, 22.598/2014, 8.648/2014 e 32.089/2014, todos de Matões do Norte/MA, e o TC 11.106/2014, de Boa Vista do Gurupi/MA, dos quais não se obtiveram respostas às diligências enviadas pela Secex/MA (peças 13 e 12) . Além destes últimos, compunham o grupo outros onze termos de compromisso, dispersos por cinco municípios maranhenses, todos listados no parágrafo 52, item II.4.Metodologia utilizada.
259. A Funasa e o FNDE foram chamados a prestar esclarecimentos genéricos acerca da situação de cada um destes termos de compromisso (Of. De Requisição 1/Fiscalis 466/2017 - peça 6; Of. De Requisição 2/Fiscalis 466/2017 - peça 118) , respondendo por meio das manifestações de peça 22 e 119, pela ordem.
260. Pois bem, a Funasa informou que sete termos de compromisso já têm TCEs instauradas, são eles: TC PAC 1.079/2008 (Barreirinhas/MA) ; TCs PAC 307/2010, PAC 251/2009 e 851/2008, todos de Buriti/MA; TC PAC 1.773/2008 (Cururupu/MA) ; TC PAC 1.704/2008 (Porto Rico/MA) e TC PAC 1.080/2008 (Tutoia/MA) (peça 22, p.5) . Além disso, onze TVs exibiam o status 'em execução', com índices superiores a 70% de cumprimento, à exceção do TC PAC 622/2009 (Penalva/MA) , cujo percentual de execução é de 40,30% e a última vistoria ocorreu a 15/8/2012, sendo grande a probabilidade de paralisação desta obra (peça 22) .
261. Outras cinco transferências (TC PAC 831/2008 - Amapá do Maranhão/MA; TC PAC 1.083/2008 -Brejo/MA; TC PAC 1.123/2009 - Magalhães de Almeida/MA; TC PAC 843/2008- Santa Luzia do Paruá/MA; e TC PAC 702/2009 -Vargem Grande/MA) aparecem como 'encerradas sem etapa útil' e, ao que tudo indica, ou não tiveram prestação de contas parciais apresentadas, ou aguardam a respectiva análise por parte da Funasa ou, ainda, encontram-se pendente de instauração de TCE. Para o TC PAC 832/2008 - Godofredo Viana/MA, não há informação nos sistemas da Funasa (peça 22, p. 3-4) .
262. No que tange aos TCs PAC 057/2010 (Centro Novo do Maranhão/MA) , PAC 480/2011 (Buriti Bravo/MA) e TC PAC 511/2011 (Amapá do Maranhão/MA) , segundo informado à peça 27, encontram-se com prazos de validade vencidos, estando as respectivas obras paralisadas, abandonadas, com pendência técnica e sem etapa útil. Para estes três convênios também não há TCEs instauradas até o momento (peça 22, p.5) .
263. Segundo o FNDE (peça 119, p. 6) , todo os termos de compromisso listados no parágrafo 52, item II.4.Metodologia utilizada, encontram-se vigentes, a despeito de as obras correspondentes encontrarem-se ou paralisadas ou em ritmo lento, o que denota problemas de execução.
264. Mesma sorte não alcança o TC PAC 11.106/2014 - Boa Vista do Gurupi/MA; e os TCs PAR 32.083/2014, 22.598/2014, 32.089/2014 e PAC 2 8.648/2014, todos de Matões do Norte/MA, cujos prazos de vigência ou já expiraram, ou encontram-se muito próximo de expirarem (peça 30, p. 4-5) .
265. Diante deste quadro, sem pretender aprofundar as análises das irregularidades específicas dos TCs não incluídos no escopo desta auditoria, que por suposto não tiveram sua documentação analisada pela equipe de fiscalização, tornou-se forçoso anotar a excessiva demora dos repassadores, quer Funasa, quer FNDE, em exigir dos convenentes a apresentação das prestações de contas dos termos de compromisso já exauridos informados à equipe de fiscalização, proceder a análise de mérito destas contas, bem assim, sendo o caso, instaurar e instruir os devidos processos de tomada de contas especial, visando à recomposição de eventuais danos causados ao erário.
266. Com efeito, a maioria dos termos de compromissos já exauridos permanecem sem tratamento há largo lapso temporal, sendo que, segundo a Portaria Interministerial 507/2011, vigente à época da celebração da maioria dos ajustes aqui citados (tempus regit actum) , era de 60 dias o prazo para apresentação da prestação de contas, contado do encerramento do convênio, sendo de 90 dias os prazos para análise das contas apresentadas, sem olvido da instauração de TCE, uma vez esgotadas as medidas administrativas a cargo do convenente.
267. Assim, mais uma vez reiterando não se pretender adentrar às irregularidades específicas destes termos de compromisso não incluídos no escopo da fiscalização, tem-se por oportuno determinar à Funasa e ao FNDE que, em prazo razoável, exerçam suas responsabilidades de repassadores de recursos federais e garantidores do erário, exigindo, analisando e, sendo o caso, instaurando os devidos procedimentos de cobrança em relação às TVs com obras paralisadas e vigências exauridas.
 (...) 
Causas da ocorrência do achado:
268. Como possível causa pode ser elencada a inobservância, por parte dos repassadores, dos regulamentos e normas para exigir dos convenentes a apresentação das prestações de contas dos termos de compromisso com obras paralisadas e vigência já exaurida, proceder a análise de mérito destas contas, bem assim, sendo este o caso, instaurar e instruir os devidos processos de tomada de contas especial.
Efeitos/Consequências do achado:
269. Como principal efeito pode ser apontado o cometimento de infração de natureza regulamentar, com prejuízo ao erário, em detrimento da eficiência administrativa e do efetivo atendimento à população alvo que seria beneficiada pelas obras do convênio exaurido, cujas contas ainda não foram apreciadas.
Proposta de encaminhamento:
270. Considerando as irregularidades aqui reportadas, em relação a termos de compromisso com obras não concluídas e paralisadas, todos com vigência já exaurida, segundo informações oficiais recebidas dos respectivos repassadores dos recursos, cujas contas ainda se encontram pendentes de apresentação pelo convenente e/ou apreciação/instauração de TCE pelo repassador, cabe determinar:
a) à Funasa que, no prazo máximo de 90 (noventa) dias, exija dos respectivos convenentes a apresentação das prestações de contas dos termos de compromisso TC PAC 831/2008 - Amapá do Maranhão/MA; TC PAC 1.083/2008-Brejo/MA; TC PAC 1.123/2009 - Magalhães de Almeida/MA; TC PAC 843/2008- Santa Luzia do Paruá/MA; TC PAC 702/2009 -Vargem Grande/MA; TC PAC 057/2010 (Centro Novo do Maranhão/MA) , TC PAC 480/2011 (Buriti Bravo/MA) e TC PAC 511/2011 (Amapá do Maranhão/MA) ; todos com vigência exaurida, caso ainda não apresentadas, procedendo à análise terminativa de mérito acerca destas contas, bem assim, a depender de cada caso específico, instaure e instrua as respectivas tomadas de contas especiais, visando à recomposição de eventuais danos causados ao erário;
b) ao FNDE que, no prazo máximo de 90 (noventa) dias, exija dos respectivos convenentes a apresentação das prestações de contas dos termos de compromisso TC PAC 11.106/2014 - Boa Vista do Gurupi/MA; e os TCs PAR 32.083/2014, 22.598/2014, 32.089/2014 e PAC 2 8.648/2014, todos de Matões do Norte/MA e com respectivas vigências exauridas, caso ainda não apresentadas, procedendo à análise terminativa de mérito acerca destas contas, bem assim, a depender de cada caso específico, instaure e instrua as respectivas tomadas de contas especiais, visando à recomposição de eventuais danos causados ao erário.
V. CONCLUSÃO
271. Este trabalho insere-se na Fiscalização de Orientação Centralizada (FOC) , registro Fiscalis 466/2017, que tem por objetivo a realização de auditorias de conformidade em obras públicas realizadas com aporte de transferências voluntárias federais nas áreas de educação, saúde e saneamento, em estágio de paralisação, com vistas a verificar a ocorrência de fraude e corrupção.
272. Partindo de levantamento de riscos realizado pela Secretaria de Controle Externo do TCU no Estado da Paraíba (Secex-PB) , foram elaboradas cinco questões de auditoria, quais sejam: 1) Há atraso na execução física da obra? 2) Houve contratação de empresa de fachada? 3) Há irregularidade na execução financeira? 4) Há descompasso entre a execução física e a execução financeira do ajuste? 5) A fiscalização e o acompanhamento da obra foram adequados?
273. Os procedimentos da matriz de planejamento resultaram em sete achados de auditoria. Adicionalmente, mais três achados - originariamente não previstos na matriz, mas associados a questões de auditoria - acabaram sendo também identificados. Quadro geral das ocorrências, discriminadas por transferência voluntária e associadas às questões de auditoria, podem ser rapidamente apreendidas no resumo deste relatório.
274. Em específico, os aspectos mais marcantes em cada uma das cinco questões de auditoria são sintetizados na forma dos parágrafos a seguir.
275. No que se refere à Questão 1, detalhada no item III.1 do presente relatório, constatou-se que todas as dez obras auditadas, distribuídas por cinco transferências voluntárias repassadas a três municípios, encontram-se paralisadas e inconclusas, seja em completo abandono e sem nenhuma utilização, como as obras de Igarapé do Meio/MA, Matinha/MA e do povoado Sucupira, em Riachão/MA, seja sendo precariamente utilizadas, mesmo havendo sérios risco à saúde da população, como no caso dos sistemas de abastecimento de Pecuária, Estreito, Côco dos Neves, Tabuleirão e Alegre, todos no município de Riachão/MA.
276. Acerca da Questão 2 (item III.2 do relatório) , foi constatado que as construtoras ALTO DA FÁBRICA LTDA-ME, CNPJ 16.814.335/0001-83, contratada pelo município de Igarapé do Meio/MA para executar a obra referente ao TC PAC 2 10.965/2014, e ITAMARATY LTDA-ME, CNPJ 12.125.046/0001-16, contratada pelo município de Matinha/MA para executar as obras dos TCs PAC 2 5.083/2013, PAC 2 5.571/2013 e PAR 17.409/2014, apresentam fortes indícios de atuarem como 'empresas de fachada', a despeito de haverem recebido, respectivamente, R$ 254.616,88 e R$ 899.018,20 em transferências financeiras das contas vinculadas a estes quatro ajustes.
277. Por seu turno, os procedimentos da Questão 3 (item III.3 do relatório) permitiram constatar retiradas das contas vinculadas aos TCs PAC 2 10.965/2014 (Igarapé do Meio/MA) e 5.083/2013 (Matinha/MA) sem a devida comprovação das despesas realizadas. Enquanto no primeiro caso a retirada apresenta valor inexpressivo (R$ 100,00) , dando a entender tenha se tratado de descuido ou mero desleixo do convenente; no outro, assume valor considerável (R$ 102.900,00) , levando a crer se cuide de intencional desvio de recursos públicos para fins alheios ao convênio e/ou para locupletamento de terceiros.
278. Nesta mesma questão foi também detectada, só que desta feita no âmbito do TC PAC 733/2011 (Riachão/MA) , o uso de recursos da conta vinculada para pagamento de tarifa bancária e 'taxas de expediente', estas últimas em benefício do erário municipal. Esta irregularidade está descrita no III.4 deste relatório.
279. Ainda vinculado à Questão 3, só que não decorrente de achado previsto na matriz de planejamento, foi identificado saldo remanescente na conta vinculada ao TC PAC 733/2011 (Riachão/MA) , a despeito de este ajuste já se encontrar exaurido desde 24/12/2015 (item IV.1 do relatório) .
280. Com relação à Questão 4, a aplicação dos procedimentos de auditoria ratificou aquilo que as informações do FNDE e os registros do Simec desde sempre já apontavam: relevante descompasso entre a execução física e financeira dos TCs PAC 2 10.965/2014, 5.083/2013, 5.571/2013 e TC PAR 17.409/2014, ocorrência catalogada na matriz de planejamento como pagamento antecipado a contratados, na forma descrita no item III.5 deste relatório.
281. Na Questão 5, restou patente, em todas as cinco transferências auditadas, a fiscalização e o acompanhamento deficiente dos contratos construtivos por parte dos convenentes (item III.6) , o que configura execução temerária dos respectivos pactos, dando azo a falhas de gestão, evidenciando um ambiente propício ao desvio de recursos públicos e à prática de corrupção. De maneira análoga, foram identificadas, também, sérias falhas na fiscalização e acompanhamento por parte da Funasa, repassadora dos recursos no âmbito do TC PAC 733/2011  (Riachão/MA) , situação minudentemente relatada no item III.7.
282. Apesar de não decorrer de procedimento previsto na matriz de planejamento, foi ainda identificada, no espectro de abrangência da Questão 5, a prorrogação irregular do Contrato 609/2013, pactuado com a empresa SUBSOLO POÇOS ARTESIANOS LTDA-ME, que recebeu nada menos que dez termos aditivos de prazo, estendendo sua vigência para além dos créditos orçamentários associados à sua execução, com inobservância das condicionantes de eficácia, transparência e publicidade exigidos pela Lei de Licitações (item IV.2 deste relatório) .
283. Por fim, cabe fazer menção aos demais termos de compromisso presentes nos dois grupos de obras com indício de paralisação estruturados pela Secex/PB, dos quais foi extraída a amostra delimitada pelo escopo desta auditoria (cinco TVs e dez obras, distribuídas por três municípios) , muitos dos quais já exauridos há longo prazo e pendentes de tratamento pelos respectivos repassadores. Para esses convênios, que não tiveram sua documentação analisada pela equipe de fiscalização por não fazerem parte da amostra auditada, foi dispensado tratamento genérico, na forma do achado 'Demora excessiva na análise das prestações de contas de convênios exauridos', item IV.3 deste relatório, no sentido de obrigar os responsáveis a cumprir suas responsabilidades enquanto repassadores de recursos públicos.
284. Como principais causas desses achados, pode-se elencar deficiência ou inexistência de fiscalização na execução dos objetos contratados, omissão dos gestores no que se refere à penalização das contratadas que não honraram os compromissos assumidos, demora e ineficiência administrativas em analisar a prestação de contas parcial apresentada, contratação de empresas sem capacidade operacional para a realização das obras, uma vez que foi detectado indícios de contratação e pagamento a empresas com indicativos de serem de fachada, entre outras.
285. Já quanto aos efeitos mais impactantes das ocorrências, temos a paralisação e o abandono das obras conveniadas, o desperdício e/ou desvio de recursos públicos federais, em prejuízo à população que deixou de usufruir dos benefícios que as obras teriam trazido, se finalizadas a contento, desvirtuando-se a política pública que norteou a celebração dos termos de compromisso.
286. Como possíveis encaminhamentos, foram consignadas pela equipe propostas de determinações aos órgãos repassadores, recomendações a convenentes, audiência de responsáveis, monitoramento à Secex/MA, sem olvido de ciência dos fatos ao Ministério Público Federal, para adoção das medidas a seu encargo no que tange aos indícios de prática de crime contra a administração pública, ato de improbidade administrativa e/ou desvio de recursos públicos.
287. Esta linha de proposições atendeu às orientações da unidade técnica coordenadora da FOC e privilegiou o princípio da não superveniência das instâncias de controle. Assim, como ainda não exauridas as atribuições dos repassadores de recursos federais, coube, em primeiro plano, determinar àqueles órgãos a assunção de suas responsabilidades e atribuições primárias de resguardo ao erário. Justamente por isso, a grande maioria das propostas de encaminhamento se concentrou em determinações aos concedentes, bastando a esta Corte, neste momento, monitorar o cumprimento destas deliberações, deixando para atuar diretamente em tempo futuro, caso haja omissão ou procrastinação no cumprimento das providências determinadas.
288. Por fim, resta somente informar que em razão da forma de estruturação do trabalho, também seguindo orientações da equipe coordenadora, não foram realizadas oitivas para colheita de manifestações prévias acerca dos achados de auditoria. Não obstante, especificamente para os dois achados que redundaram em propostas de audiência, a equipe teve o cuidado de requisitar, ainda na fase de execução, manifestação aos auditados, procedimento que contribuiu para ratificar e fortalecer os indícios de irregularidades sobre os quais se propõe requisição de razões de justificativas.
VI. PROPOSTA DE ENCAMINHAMENTO
289. Ante todo o exposto, submetem-se os autos à consideração superior, propondo:
I. com fundamento no art. 250, II, do RITCU, DETERMINAR ao Fundo Nacional de Desenvolvimento da Educação (FNDE) , sob pena de reponsabilidade solidária, a adoção das providências a seguir enumeradas, as quais deverão ser prontamente comunicadas ao Tribunal, tão logo implementadas:
a) no prazo máximo de 45 (quarenta e cinco) dias, avalie o atual estágio das obras paralisadas de que tratam o TC PAC 2 10.965/2014 (Igarapé do Meio/MA) e o TC PAR 17.409/2014 (Matinha/MA) , ambos ainda vigentes, considerando a qualidade e o possível aproveitamento das parcelas edificadas, bem assim a compatibilidade entre a execução física e financeira dos ajustes, levando em conta, inclusive, eventuais serviços que precisem ser refeitos, decidindo tecnicamente sobre conveniência, oportunidade e viabilidade de sua retomada (item III.1) ;
b) concluindo ou não pela retomada das obras de que tratam o TC PAC 2 10.965/2014 (Igarapé do Meio/MA) e o TC PAR 17.409/2014  (Matinha/MA) , no prazo máximo de 90 (noventa) dias, adote as medidas necessárias para ressarcimento ao erário dos eventuais danos decorrentes das irregularidades insanáveis detectadas na execução dos ajustes, avaliando, inclusive, a necessidade de instauração de tomada de constas especial (item III.1) ;
c) no prazo máximo de 90 (noventa) dias, ultime as providências administrativas para exigir as prestações de contas dos recursos descentralizados por meio dos TCs PAC 2 5.083/2013  (Matinha/MA) e PAC 2 5.571/2013 (Matinha/MA) , ambos já vencidos, sem prejuízo da instauração, sendo este o caso, de tomada de contas especial com o fito de ressarcir o erário dos danos decorrentes das irregularidades insanáveis detectadas neste relatório (item III.1) ;
d) na análise da prestação de contas e/ou instauração de tomada de contas especial referentes aos TCs PAC 2 10.965/2014  (Igarapé do Meio/MA) e PAC 2 5.083/2013 (Matinha/MA) , apure a finalidade e o destino das retiradas de R$ 100,00, o primeiro, e R$ 102.900,00, o segundo, debitadas nas contas vinculadas aos respectivos termos de compromisso em 20/1/2015 e 20/11/2013, sobre as quais recai a suspeita de desvios/pagamentos sem regular comprovação da despesa, adotando as medidas cabíveis de glosa de recursos e/ou imputação de responsabilidades aos envolvidos, sendo este o caso (item III.3) ;
e) na análise da prestação de contas e/ou instauração de tomada de contas especial referente ao TC PAC 2 10.965/2014, considere:
e.1) os indícios de atuação como empresa de fachada da CONSTRUTORA ALTO DA FÁBRICA LTDA-ME, CNPJ 16.814335/0001-83, no âmbito do Contrato 16/2014, tal qual consignado neste relatório, adotando as medidas cabíveis de glosa de recursos e/ou imputação de responsabilidades aos envolvidos, sendo este o caso e, uma vez constatada esta condição de empresa instrumentária, condicione a eventual continuidade das obras objeto deste termo de compromisso à contratação de outra executora (item III.2) ;
e.2) os indícios de pagamento antecipado à empresa CONSTRUTORA ALTO DA FÁBRICA LTDA-ME, CNPJ 16.814335/0001-83, adotando as medidas cabíveis de glosa de recursos e/ou imputação de responsabilidades aos envolvidos, sendo este o caso (item III.5) ;
e.3) os possíveis efeitos negativos causados pela falha na fiscalização do Contrato 16/2014, celebrado com a CONSTRUTORA ALTO DA FÁBRICA LTDA-ME, CNPJ 16.814.335/0001-83, por parte da Prefeitura de Igarapé do Meio/MA, adotando as medidas cabíveis de glosa de recursos e/ou imputação de responsabilidades aos envolvidos, sendo este o caso (item III.6) ;
f) na análise da prestação de contas e/ou instauração de tomada de contas especial referentes aos TCs PAC 2 5.083/2013, PAC 2 5.571/2013 e PAR 17.409/2014, considere:
f.1) os indícios de atuação como empresa de fachada da CONSTRUTORA ITAMARATY LTDA, CNPJ 12.125.046/0001-16, no âmbito dos contratos 20/2013, 21/2013 e 001/2014, tal qual consignado neste relatório, adotando as medidas cabíveis de glosa de recursos e/ou imputação de responsabilidades aos envolvidos, sendo este o caso e, uma vez constatada esta condição de empresa instrumentária, condicione a eventual continuidade das obras objeto do terceiro termo de compromisso, único ainda vigente, à contratação de outra executora (item III.2) ;
f.2) os indícios de pagamento antecipado à empresa CONSTRUTORA ITAMARATY LTDA-ME, CNPJ 12.125.046/0001-16, respectivamente no âmbito dos contratos 20/2013, 21/2013 e 001/2014, adotando as medidas cabíveis de glosa de recursos e/ou imputação de responsabilidades aos envolvidos, sendo este o caso (item III.5) ;
f.3) os possíveis efeitos negativos causados pela falha na fiscalização dos contratos 20/2013, 21/2013 e 001/2014, por parte da Prefeitura de Matinha/MA, todos celebrados com a CONSTRUTORA ITAMARATY LTDA-ME, CNPJ 12.125.046/0001-16, adotando as medidas cabíveis de glosa de recursos e/ou imputação de responsabilidades aos envolvidos, sendo este o caso (item III.6) ;
g) no prazo máximo de 90 (noventa) dias, exija dos respectivos convenentes a apresentação das prestações de contas dos termos de compromisso TC PAC 11.106/2014 - Boa Vista do Gurupi/MA; e os TCs PAR 32.083/2014, 22.598/2014, 32.089/2014 e PAC 2 8.648/2014, todos de Matões do Norte/MA e com respectivas vigências exauridas, caso ainda não apresentadas, procedendo à análise terminativa de mérito acerca destas contas, bem assim, a depender de cada caso específico, instaure e instrua as respectivas tomadas de contas especiais, visando à recomposição de eventuais danos causados ao erário (item IV.3) ;
h) em qualquer das hipóteses de instauração de tomada de constas especial, relacionada a qualquer dos convênios acima mencionado, avalie a possibilidade de incluir no polo passivo do processo, além do gestor municipal à época dos fatos, os responsáveis pela liquidação das despesas glosadas, bem como as empresas recebedoras de pagamentos supostamente indevidos;
II. com fundamento no art. 250, II, do RITCU, DETERMINAR à Fundação Nacional de Saúde (Funasa) , sob pena de responsabilidade solidária, a adoção das providências a seguir enumeradas, as quais deverão ser prontamente comunicadas ao Tribunal, tão logo implementadas:
a) que no prazo máximo de 45 (quarenta e cinco) dias, ultime a análise das prestações de contas parciais do TC PAC 733/2011 (SIAFI 669819) , já apresentadas pelo município de Riachão/MA, aprofundando a investigação dos indícios de irregularidade colacionados neste relatório, manifestando-se terminativamente acerca do mérito das contas, sem prejuízo, sendo este o caso, da instauração de processo de tomada de contas especial para ressarcir o erário dos eventuais danos decorrentes das irregularidades insanáveis detectadas na execução do ajuste (item III.1) ;
b) na análise da prestação de contas e/ou instauração de tomada de contas especial relativa ao TC PAC 733/2011  (SIAFI 669819) :
b.1) apure o uso de recursos da conta vinculada ao ajuste para pagamento de tarifa bancária e 'taxas de expediente', estas últimas retidas pelo próprio convenente, adotando as medidas cabíveis de glosa de recursos e/ou imputação de responsabilidades aos envolvidos, sendo este o caso (III.4) ;
b.2) considere os possíveis efeitos negativos causados pelas falhas na fiscalização dos contratos celebrados com as empresas SOLOÁGUA CONSTRUÇÕES E PERFURAÇÕES LTDA., CNPJ 04.815.675/0001-40, e SUBSOLO POÇOS ARTESIANOS LTDA-ME, CNPJ: 12.125.549/0001-91, sob responsabilidade dos prepostos da Prefeitura de Riachão/MA, adotando as medidas cabíveis de glosa de recursos e/ou imputação de responsabilidades aos envolvidos, sendo este o caso (item III.6) ;
b.3) certifique-se do efetivo recolhimento do saldo remanescente da conta vinculada ao ajuste à Conta Única do Tesouro Nacional, adotando as medidas cabíveis de glosa de recursos e/ou imputação de responsabilidades aos envolvidos (item IV.1) ;
c) no prazo máximo de 90 (noventa) dias, exija dos respectivos convenentes a apresentação das prestações de contas dos termos de compromisso TC PAC 831/2008 - Amapá do Maranhão/MA; TC PAC 1.083/2008-Brejo/MA; TC PAC 1.123/2009 - Magalhães de Almeida/MA; TC PAC 843/2008- Santa Luzia do Paruá/MA; TC PAC 702/2009 -Vargem Grande/MA; TC PAC 057/2010 (Centro Novo do Maranhão/MA) , TC PAC 480/2011 (Buriti Bravo/MA) e TC PAC 511/2011 (Amapá do Maranhão/MA) ; todos com vigência exaurida, caso ainda não apresentadas, procedendo à análise terminativa de mérito acerca destas contas, bem assim, a depender de cada caso específico, instaure e instrua as respectivas tomadas de contas especiais, visando à recomposição de eventuais danos causados ao erário;
d) em qualquer das hipóteses de instauração de tomada de constas especial, relacionadas aos convênios acima mencionado, avalie a possibilidade de incluir no polo passivo do processo, além do gestor municipal à época dos fatos, os responsáveis pela liquidação das despesas glosadas, bem como as empresas recebedoras de pagamentos supostamente indevidos;
III. com fundamento no art. 250, II, do RITCU, DETERMINAR ao município de Riachão/MA, que no prazo máximo de 15 (quinze) dias, dê cumprimento ao disposto na Cláusula Terceira, alínea 'f', do TC PAC 733/2011  (SIAFI 669819) , recolhendo o saldo remanescente na conta vinculada ao ajuste à Conta Única do Tesouro Nacional, dando ciência desta providência à Funasa (item IV.1) .
IV. com espeque no art. 250, III, do RITCU, ante a relevância social das obras em questão, RECOMENDAR ao município de:
a) Igarapé do Meio/MA, que envide todos os esforços possíveis junto ao FNDE para regularização e retomada da execução do TC PAC 2 10.965/2014, ainda vigente, a fim de concluir as obras do empreendimento educacional em tela, com maior brevidade possível (item III.1) ;
b) Matinha/MA, que envide todos os esforços possíveis junto ao FNDE para regularização e retomada da execução do TC PAR 17.409/2014 (Monte Cristo) , ainda vigente, a fim de concluir as obras do empreendimento educacional em tela; outrossim, que considere, desta feita no que toca ao TC PAC 2 5.083/2013  (Itans) e ao TC PAC 2 5.571/2013 (Preguiça II) , a possibilidade de aderir ao regime da Resolução FNDE 3/2018, que trata da celebração de novos termos de compromisso para finalização de obras paralisadas, anteriormente financiadas por ajustes já expirados (item III.1) ;
c) Riachão/MA, que envide esforços para, com recursos próprios e/ou mediante a habilitação em novo repasse de recursos federais, concluir as obras dos sistemas de distribuição de água nas localidades Pecuária, Estreito, Côco dos Neves, Tabuleirão, Sucupira e Alegre (item III.1) ;
V. com fundamento no art. 250, IV, do RITCU, proceder à AUDIÊNCIA de Marco André Campos da Silva, CPF XXX.393.823-XX, Superintendente da Funasa no Estado do Maranhão, para que, sob pena de multa, apresente razões de justificativas para elidir as seguintes irregularidades: a) não ter analisado a prestação de contas parcial apresentada no ano de 2013, o que ocasionou a não liberação da terceira parcela do TC PAC 733/2011  (SIAFI 669819) ; b) não ter apreciado o último pedido de prorrogação de prazo do convenente (ano de 2015) , permitindo, pela inércia do dever de ofício, o exaurimento do TC PAC 733/2011  (SIAFI 669819) , com o subsequente cancelamento do saldo empenhado para a terceira parcela (item III.7) :
VI. com fundamento no art. 250, IV, do RITCU, proceder à AUDIÊNCIA de Crisógono Rodrigues Vieira, CPF XXX.225.498-XX, ex-prefeito de Riachão/MA (2013-2016) , subscritor dos dez termos aditivos do Contrato 609/2013 e responsável último pela publicação dos extratos dos termos aditivos deste ajuste na imprensa oficial, para que, sob pena de multa, apresente razões de justificativas para elidir as seguintes irregularidades: a) celebrar sucessivamente dez termos aditivos de prazo ao Contrato 609/2013, estendendo de 180 para 1.260 dias seu prazo de vigência, para além dos créditos orçamentários associados ao TC PAC 733/2011  (SIAFI 669819) , em ofensa ao art. 57, §§ 2º e 3º, da Lei 8.666/93; b) publicar, na imprensa oficial, os extratos dos 2º a 7º e 9º termos aditivos do Contrato 609/2013 além do prazo máximo fixado no parágrafo único do art. 61 da Lei 8.666/93 (até o quinto dia útil do mês seguinte ao da assinatura, no prazo de vinte dias daquela data) , comprometendo a eficácia dos termos celebrados, a publicidade e a transparência na gestão contratual (item IV.2) .
VII. nos termos do art. 1º, XVI, do RITCU, dar CIÊNCIA dos fatos apurados neste relatório, sobretudo aqueles com indícios de prática de crime contra a administração pública, ato de improbidade administrativa e/ou hipótese de desvio de recursos públicos, à Procuradoria da República no Estado do Maranhão, para adoção das providências a seu encargo, dando ênfase aos achados constantes dos itens III.2, III.3, III.5, III.6 deste relatório;
VIII. determinar à Secex/MA, com fulcro no art. 8º da Resolução TCU 265/2014, que, em processo específico, monitore o cumprimento das determinações dirigidas ao FNDE, à Funasa e ao município de Riachão/MA nos itens anteriores, representando ao relator em caso de descumprimento;
IX. enviar cópia deste relatório, bem assim do acórdão que vier a ser prolatado, acompanhado de seu respectivo voto-condutor, ao FNDE, à Funasa e aos municípios de Igarapé do Meio/MA, Matinha/MA e Riachão/MA."
É o relatório.

não há

Não atuou.

RELATÓRIO DE AUDITORIA. FISCALIZAÇÃO DE ORIENTAÇÃO CENTRALIZADA DE OBRAS PARALISADAS NO NORDESTE. OBRAS NO ESTADO DO MARANHÃO. DETERMINAÇÕES. CIÊNCIA.

RELATÓRIO DE AUDITORIA (RA)

Secretaria de Fiscalização de Infraestrutura Urbana (SeinfraUrbana).

Trata-se de relatório de auditoria, realizada no âmbito da Fiscalização de Orientação Centralizada (FOC) de Obras Paralisadas no Nordeste, que tem como escopo a verificação da regularidade de obras das áreas de saúde, educação e saneamento no estado do Maranhão.
A referida FOC, cujo processo consolidador é o TC Processo 032.010/2017-6, tem por objetivo auditar a regularidade de transferências voluntárias (TVs) relativas a obras com indícios de paralisação, movimentação indevida e/ou contratação de empresas de fachada em municípios dos estados de Alagoas, Bahia, Ceará, Maranhão, Paraíba, Piauí, Rio Grande do Norte e Sergipe. Para tanto, participaram as oito unidades regionais deste Tribunal sediadas nessas unidades federativas.
As obras selecionadas nesta fiscalização conduzida pela Secretaria de Controle Externo no Estado do Maranhão, conforme metodologia explanada no relatório que antecede este voto, foram as seguintes:
	OBRA
	AJUSTE
	CONCEDENTES

	Construção de Quadra Escolar Coberta com vestiário no município de Igarapé do Meio/MA, no valor de R$ 505.938,81
	Termo de Compromisso PAC 2
10.965/2014
	Fundo Nacional de Desenvolvimento da Educação - FNDE

	Construção de Quadra Escolar Coberta com vestiário, no povoado Itans, município de Matinha/MA, no valor de R$ 509.957,99
	Termo de Compromisso PAC 2
5.083/2013
	Fundo Nacional de Desenvolvimento da Educação - FNDE

	Construção de Quadra Escolar Coberta com vestiário, no povoado Preguiça II, município de Matinha/MA, no valor de R$ 509.965,19
	Termo de Compromisso PAC 2
5.571/2013
	Fundo Nacional de Desenvolvimento da Educação - FNDE

	Construção de quatro espaços educativos em povoados do município de Matinha/MA, no valor de R$ 872.711,62
	Termo de Compromisso PAR
17.409/2014
	Fundo Nacional de Desenvolvimento da Educação - FNDE

	Execução de obras de sistema de abastecimento de água em localidades do município de Riachão/MA, no valor de R$ 1.121.269,20
	Termo de Compromisso PAC 733/2011
	Fundação Nacional de Saúde (Funasa) 

Quanto à situação da execução física das obras, constatou-se que todas as cinco transferências voluntárias apresentaram obras paralisadas e inconclusas, sujeitas a deterioração e depredação ante à ausência de conservação e vigilância.
Verificou-se ainda que duas empresas apresentaram fortes indícios de atuarem como empresas de fachada. Trata-se da Construtora Alto da Fábrica Ltda., contratada para executar a quadra escolar do município de Igarapé do Meio, pela qual recebeu pagamentos no montante de R$ 254.616,88, e da Construtora Itamaraty Ltda., contratada para executar as quadras escolares e os espaços educativos do município de Matinha, pelos quais recebeu R$ 899.018,20 em pagamentos.
Em relação à execução financeira dos ajustes, a fiscalização registrou os seguintes indícios de irregularidades: retiradas das contas bancárias sem a devida comprovação das despesas realizadas; uso de recursos da conta para pagamento de tarifas bancárias e de taxas de expediente; e não devolução do saldo remanescente na conta após o fim da vigência do ajuste.
Também foi constatado descompasso entre a execução física e a execução financeira dos termos de compromisso firmados com o FNDE, achado registrado no relatório de fiscalização como pagamentos antecipados.
No que tange à fiscalização e ao acompanhamento das obras por parte dos municípios, foram consignadas deficiências em todas as cinco transferências auditadas, caracterizadas pela ausência de documentos de designação de fiscais e gestores de contratos e por falhas na liquidação das despesas. Além disso, os demais achados de auditoria previamente descritos também configuram a fiscalização deficiente no âmbito da gestão municipal dos termos de compromisso. Também foi apontado que o acompanhamento do termo de compromisso a cargo da Superintendência da Funasa no Maranhão mostrou-se falho devido à demora na análise das prestações de contas parciais. Por fim, registrou-se a ocorrência de irregularidade na prorrogação de contrato e demora excessiva na conclusão de prestações de contas.
Tendo em conta os efeitos da situação dessas obras, a exemplo do desperdício de recursos públicos e do prejuízo à população que deixou de se beneficiar das obras, a equipe de auditoria, com a anuência do corpo diretivo da unidade instrutora, propõe determinar às entidades concedentes que: (a) avaliem a situação atual das obras em instrumentos ainda vigentes, decidindo sobre a possibilidade de retomar o empreendimento; (b) exijam as prestações de contas em ajustes já vencidos; e (c) em todos os casos, considerem os indícios de irregularidades constatados na fiscalização, adotando as medidas necessárias para imputação de responsabilidades e ressarcimento ao erário dos eventuais danos decorrentes.
 Além disso, a Secex-MA propõe recomendar aos municípios que adotem as medidas administrativas no sentido de dar continuidade às obras pactuadas. Propõe ainda a audiência do gestor da Funasa responsável pelo atraso na análise da prestação de contas parcial e pelo fim da vigência do Termo de Compromisso (TC) 733/2011 e do ex-prefeito de Riachão/MA responsável por indícios de irregularidades na celebração de termos aditivos de prazo. Por fim, a unidade instrutora propõe dar ciência dos fatos à Procuradoria da República no Estado do Maranhão.
Em essência, manifesto concordância com a análise da unidade instrutora e adoto seus fundamentos como razão de decidir, no que não contrariar este voto. Inicialmente, porém, cumpre realizar uma atualização das informações referentes às obras fiscalizadas, que necessariamente repercutem na proposta submetida pela unidade instrutora. Refiro-me à situação de duas das obras fiscalizadas, as quais tiveram a execução retomada após a auditoria realizada por este Tribunal.
Em consulta ao sistema Simec do FNDE (http://simec.mec.gov.br/painelObras/) , foi possível verificar que a obra de construção da quadra escolar no município de Igarapé do Meio, objeto do TC 10.965/2014, encontra-se concluída, após ter sido realizada nova contratação, por meio de licitação lançada em novembro de 2017. De igual forma, a construção da quadra escolar no povoado Itans, município de Matinha, objeto do TC 5.083/2013, encontra-se em execução, por meio de novo contrato assinado em outubro de 2018. Assim, as propostas no sentido de que sejam adotadas medidas para dar continuidade às obras são desnecessárias em relação a esses dois ajustes.
 No que tange à obra paralisada com termo de compromisso ainda vigente, divirjo da proposta de determinação para que o FNDE avalie a situação atual da obra, decidindo sobre a possibilidade de retomar o empreendimento. Conforme já me pronunciei em decisões anteriores relacionadas a esta FOC (Acórdãos 2.260/2018, 2.557/2018, 2.558/2018, 2.660/2018 e 2.661/2018, todos do Plenário) , entendo que cabe ao FNDE avaliar, dentro do rol de milhares de operações realizadas com entes federados envolvendo obras paralisadas, quais seriam aquelas que estão a exigir prioridade no acompanhamento.
De forma análoga, relembro que recentemente este Tribunal tratou das obras de creches paralisadas do programa Proinfância, por meio do Acórdão 2504/2018-TCU-Plenário, determinando ao FNDE que apresentasse plano de ação para retomada e conclusão das referidas obras. Ou seja, coube à própria entidade estabelecer as medidas e os prazos para solucionar a situação das obras paralisadas.
Registro ainda que o Conselho Deliberativo do FNDE editou a Resolução 3/2018, que dispôs sobre a possibilidade de se firmarem novos compromissos entre os entes federados e o Fundo para finalização de obras não concluídas. Nesse sentido, considerando já haver ações que tratam dessa questão de forma ampla, julgo não ser adequado exigir uma solução específica para a obra do município fiscalizado. Entendo ser suficiente para alavancar o andamento das obras paralisadas e atrasadas objeto desta fiscalização as recomendações propostas aos municípios convenentes.
Quanto aos indícios de irregularidades identificados em cada um dos instrumentos de repasse, acolho a proposta da unidade instrutora para que sejam avaliados pelas entidades concedentes quando da análise das prestações de contas. Tal procedimento alinha-se com o posicionamento adotado pelo Tribunal por meio do Acórdão 730/2019-TCU-Plenário, no sentido de que a apuração de irregularidades na aplicação de recursos da União compete, primeiramente, ao órgão ou à entidade da Administração Pública Federal responsável pela sua gestão, sendo medida de exceção a instauração de tomada de contas especial diretamente pelo TCU.
Divirjo apenas quanto à fixação de prazo para que os concedentes exijam as prestações de contas e concluam as análises. Primeiramente porque três dos instrumentos fiscalizados ainda se encontram vigentes (TC 5.083/2013, vigente até 28/8/2019; TC 10.965/2014, vigente até 10/8/2019; e TC 17.409/2017, vigente até 27/9/2019) . Em segundo lugar, deve-se ponderar que a questão do estoque de prestações de contas pendentes de análise no FNDE e na Funasa vem sendo tratado por este Tribunal de forma mais abrangente. No âmbito do Acórdão 7790/2015-TCU-Primeira Câmara, esta Corte determinou ao FNDE e ao Ministério do Planejamento que apresentassem plano de ação com medidas para reduzir o elevado estoque de prestação de contas que se encontram sem análise conclusiva no âmbito do FNDE.
Após o recebimento do referido plano de ação, o Tribunal entendeu ser necessário realizar uma análise mais ampla do que o escopo do monitoramento derivado do Acórdão 7790/2015-TCU-Primeira Câmara. Para isso, por meio da Portaria-TCU 237/2016, constitui grupo de trabalho com o objetivo de propor medidas de racionalização do exame das prestações de contas da aplicação de recursos descentralizados pelo FNDE. O resultado desse grupo de trabalho está sendo tratado no TC Processo 027.076/2016-4, ainda a ser apreciado por este Tribunal.
Verifico ainda que o FNDE vem adotando medidas com vistas a enfrentar o passivo de prestação de contas não analisadas ou não prestadas, conforme descrito em seu último Relatório de Gestão disponível, referente ao exercício de 2017:
"O Projeto 'Prestação de Contas - FNDE' abrange atividades programadas para tratamento do passivo (aproximadamente 204 mil PCs sem análise conclusiva) e ativo (volume anual da ordem de 35 mil PCs) . Para o acompanhamento e o desenvolvimento do Projeto foram constituídos Grupos de Trabalho integrados por representantes das unidades singulares (Diretorias Financeira, de Tecnologia, de Administração) e seccionais (Diretoria de Ações Educacionais, de Gestão de Fundos e Benefícios e de Gestão, Articulação e Projetos) , além das Assessorias vinculadas à Presidência do FNDE (Presi) (de Gestão Estratégica, de Comunicação, da Presidência) e Secretaria Executiva (SE) , Consultoria Jurídica e Secretarias Finalísticas do Ministério da Educação.
O Grupo de Trabalho foi criado por meio da Portaria Conjunta MEC/FNDE nº 03/2017 com a finalidade de propor medidas de racionalização do exame das prestações de contas, e de redução do descompasso entre o volume de recursos descentralizados pela Autarquia e a sua capacidade de analisar as respectivas prestações de contas.
Nesse contexto, no exercício de 2017, houve a definição de 5 subgrupos ou eixos temáticos para a discussão de frentes de trabalho distintas, a saber: soluções e articulação com órgãos de controle com proposta de revisão do arcabouço legal; diagnóstico do passivo; inovação nas alternativas para o tratamento do ativo; análise de TI - sistemas de prestação de contas e metodologia para arquitetura, infraestrutura e desenvolvimento; e governança de pessoas (Projeto MEC/FNDE) ."
Registro também a informação constante do relatório do Acórdão 965/2019-TCU-Plenário, de que o FNDE iniciou trabalho de mineração de dados e que apresentará uma metodologia de gestão de riscos para os programas que gerencia, criando uma espécie de "malha fina".
Quanto à Funasa, observo que o Tribunal também determinou, mediante o Acórdão 7298/2016-TCU-Primeira Câmara, a apresentação de plano de ação com o objetivo de analisar conjuntamente seu estoque de prestação de contas, medida essa que, ao ser monitorada, foi considerada em cumprimento, conforme o Acórdão 1989/2019-TCU-Primeira Câmara. Além disso, o Plenário desta Corte determinou à Segecex, por meio do Acórdão 2.810/2016, que programasse a realização de uma fiscalização destinada a avaliar o sistema de gestão dos convênios daquela Fundação, e que adotasse providências para a criação de um grupo de trabalho específico, com o objetivo de construir rol de medidas dotadas de real efetividade e focadas no ganho de eficiência dos métodos de controle dos convênios sob a responsabilidade da Funasa, a exemplo do grupo de trabalho criado pela Portaria-TCU 237/2016.
Nesse contexto, já existindo medidas sendo adotadas e monitoradas por este Tribunal em relação às análises das prestações de contas dos recursos descentralizados pelo FNDE e pela Funasa, considero que, por ora, seja mais adequado apenas indicar os indícios de irregularidades a serem apurados quando da análise das prestações de contas dos instrumentos ora fiscalizados, subsidiando a definição de prioridades adotadas pelas entidades concedentes. 
Julgo pertinente apenas fazer ajustes pontuais acerca dos indícios irregularidades a serem avaliados pelo FNDE e pela Funasa. Em relação à fiscalização deficiente por parte das prefeituras, item III.6 do Relatório de Fiscalização, considero que se constitui em uma das causas para as demais falhas constatadas, sendo desnecessário que seja especificamente elencada como irregularidade a ser apurada no âmbito das prestações de contas.
Quanto aos indícios de antecipação de pagamentos, acrescento que tais fatos podem ensejar irregularidade ainda mais grave, caracterizada pelo pagamento por serviços não executados. Isso porque não se trata de serviços pagos antecipadamente e posteriormente executados. Tais antecipações foram constatadas com as obras paralisadas, ou seja, sem a perspectiva de que as empresas voltassem a executar os serviços e recuperassem o nível de execução física das obras face à execução financeira já realizada.
Especificamente quanto ao Termo de Compromisso 5.083/2013, referente à obra no povoado de Itans, entendo não ter sido caracterizada a antecipação de pagamentos à Construtora Itamaraty Ltda. O descompasso entre a execução física e a execução financeira apontado pela equipe de auditoria considerou o montante repassado ao município, de R$ 326.373,12, que equivale a 64% do total pactuado no termo de compromisso. No entanto, somente R$ 220.936,96, foram associados a pagamentos à referida empresa, ou seja, 43% de execução financeira. Considerando que a execução física verificada em vistoria pelo FNDE alcançou o percentual de 55%, não restaria configurada a antecipação de pagamentos.
Em relação às propostas de audiências, deixo de acolhê-las pelas razões expostas a seguir. Quanto à responsabilidade do então Superintendente da Funasa no Estado do Maranhão pela falta de análise da prestação de contas parcial e do pedido de prorrogação de prazo do TC 733/2011, que ensejaram o fim da vigência do ajuste, entendo que seria necessária uma análise mais detalhada para fins de definição de responsabilidades. Primeiramente, observo que a justificativa apresentada pela Superintendência da Funasa para a não apreciação do pleito de prorrogação de prazo do termo de compromisso foi a solicitação de justificativas à Divisão de Engenharia do órgão, onde o pedido teria ficado retido. No entanto, a equipe de auditoria não indicou nenhum responsável no âmbito dessa divisão.
Ademais, conforme já discorri, é de amplo conhecimento o elevado estoque de prestações de contas pendentes de análise no âmbito de órgãos concedentes como a Funasa, o que demanda uma abordagem mais abrangente em situações como essa, não sendo a análise de um fato pontual a melhor forma para se avaliar a conduta do gestor. Não obstante, tendo em vista que o atraso na análise das prestações de contas pode ter ensejado a inexecução parcial da obra objeto TC 733/2011, julgo pertinente que esse fato seja avaliado pela Funasa quando da análise da prestação de contas final do ajuste.
No tocante à audiência do ex-prefeito de Riachão/MA, considero que o fim da vigência do termo de compromisso firmado com a Funasa não seria motivo para reputar irregulares as prorrogações de prazo do contrato de execução da obra devido à falta de recursos orçamentários. O referido contrato poderia continuar a ser custeado com recursos do próprio município ou de outros entes, por meio de novos instrumentos de transferência. Ademais, a outra irregularidade imputada ao ex-prefeito, referente ao atraso na publicação dos extratos dos termos aditivos na imprensa oficial, pode ser considerada uma falha de menor gravidade. Julgo, portanto, desnecessária a audiência do gestor municipal.
Corroboro ainda a proposta de dar ciência dos indícios de irregularidades constatados nesta fiscalização à Procuradoria da República no Estado do Maranhão para adoção das medidas cabíveis, sobretudo quanto aos indícios de contratação de empresas de fachada, retiradas da conta bancária sem comprovação de despesa e pagamento antecipado por serviço não executado. Considero que são importantes os indícios relacionados às empresas contratadas, consubstanciados na inexistência de empregados declarados na RAIS, inexistência de cadastro específico do INSS-CEI, ausência de registro de aquisições de insumos de construção junto à Secretaria de Fazenda, dificuldade em localização e contato com a empresa, entre outros.
Por fim, assinalo que, no processo consolidador da FOC em tela, consta proposta de medidas a serem adotadas pelos órgãos que editam normas sobre a matéria no sentido de mitigar os problemas detectados nesta fiscalização que levaram à paralisação das obras, no bojo do qual as questões mais relevantes nesse contexto de paralisações serão analisadas.
Ante o exposto, voto no sentido de que seja aprovado o acórdão que ora submeto à deliberação deste Colegiado.
TCU, Sala das Sessões Ministro Luciano Brandão Alves de Souza, em 22 de maio de 2019.
Ministro BRUNO DANTAS 
Relator